ACORDAO-COMPLETO-2392692

ACÓRDÃO 726/2020 ATA 10/2020 - PLENÁRIO

VISTOS, relatados e discutidos estes autos de Levantamento de Auditoria, com o objetivo de identificar a sistemática de regulação, fiscalização, monitoramento e acompanhamento das ações de segurança empregadas pelos responsáveis por barragens de geração de energia elétrica.
ACORDAM os ministros do Tribunal de Contas da União, reunidos em sessão do Plenário, ante as razões expostas pela relatora, e com fundamento nos arts. 250, III, do Regimento Interno, 23, inciso VII, da Lei 12.527/2011, 6º, inciso I, 7º, inciso VIII, 8º, e 14, § 3º, da Resolução TCU 254/2013, em:
9.1. dar ciência à Agência Nacional de Energia Elétrica que é de sua responsabilidade a fiscalização de empreendimentos de geração de energia elétrica com potência igual ou inferior a 5.000 kW, sujeitos apenas a registro, nos termos dos arts. 1º e 5º da Lei 12.334/2010 c/c o art. 2º da Lei 9.427/1996;
9.2. dar ciência ao Congresso Nacional da necessidade de alteração do art. 3º, inciso X, e do art. 12 da Lei 9.427/1996, de modo a permitir à Agência Nacional de Energia Elétrica a aplicação de multas e o recolhimento de taxa de fiscalização para empreendimentos registrados, respectivamente, a fim de garantir a efetividade e a viabilidade de sua fiscalização de barragens de geração de energia elétrica;
9.3. recomendar à Agência Nacional de Águas e à Agência Nacional de Energia Elétrica que, de forma coordenada, promovam a correção e a regularização dos dados constantes no Sistema Nacional de Informações sobre Segurança de Barragens (Snisb) , de modo que o sistema esteja compatível com as informações contidas no site da Agência Nacional de Energia Elétrica e retrate fielmente o universo de barragens de geração de energia fiscalizáveis por esta agência;
9.4. recomendar à Agência Nacional de Energia Elétrica que:
9.4.1 avalie a conveniência e a oportunidade de estabelecer critérios de aplicação de sanções aos empreendedores que, comprovadamente, provocarem inconsistências no Formulário de Segurança de Barragem por erro grosseiro ou dolo;
9.4.2. avalie a conveniência e a oportunidade de revisitar sua regulação e fiscalização associadas à segurança de barragens, com vistas a mitigar os riscos associados ao processo, em especial os riscos apontados nos itens IV.1, IV.2 e IV.3 do relatório que conduziu a este acórdão, informando ao TCU, no prazo de 180 (cento e oitenta) dias, a decisão tomada.
9.5. encaminhar cópia desta deliberação: 
9.5.1. à Secretaria Nacional de Proteção e Defesa Civil do Ministério de Desenvolvimento Regional (Sedec/MDR) , em atenção aos riscos apontados no tópico IV.4 do relatório que conduziu a esta decisão, com vistas a possibilitar o conhecimento desses riscos e o aperfeiçoa mento de sua atuação como órgão central do Sinpdec;
 9.5.2. à Comissão de Minas e Energia e à Comissão de Meio Ambiente e Desenvolvimento Sustentável, ambas da Câmara dos Deputados, bem como à Comissão de Serviços de Infraestrutura do Senado Federal, para fins de conhecimento, considerando que existem projetos de lei sobre segurança de barragens em trâmite nessas Casas;
 9.5.3. aos tribunais de contas estaduais e dos municípios para fins de conhecimento, tendo em vista os graus de deficiência das defesas civis estaduais e municipais.
9.6. juntar cópia desta decisão ao TC Processo 023.751/2018-5, a fim de subsidiar eventual decisão a ser tomada por este Tribunal ou futuras ações de monitoramento decorrentes das constatações efetuadas;
9.7. classificar a peça 61 destes autos com o grau de sigilo "reservado", nos termos do art. 23, inciso VIII, da Lei 12.527/2011 (Lei de Acesso à Informação) , c/c o art. 4º, parágrafo único, art. 8º, § 3º, inciso I, art. 9º, inciso VIII, e § 2º, inciso I, da Resolução-TCU 294, de 2018, pelo prazo de 5 (cinco) anos, com acesso somente aos servidores que irão desenvolver atividades relacionadas aos autos;" 
9.8. retirar o sigilo do restante do presente processo.

Levantamento de Auditoria com o objetivo de identificar como se dá a regulação, a fiscalização, o monitoramento e o acompanhamento das ações de segurança empregadas pelos responsáveis por barragens de geração de energia elétrica.

Agência Nacional de Águas, Agência Nacional de Energia Elétrica, Instituto Brasileiro do Meio Ambiente e dos Recursos Naturais Renováveis, Ministério de Minas e Energia (vinculador), Ministério do Desenvolvimento Regional, Ministério do Meio Ambiente (vinculador) e Operador Nacional do Sistema Elétrico - ONS.

3. Responsável: identidade preservada (art. 55, caput, da Lei 8.443/1992).
3.1. Interessado: Tribunal de Contas da União.

13.1. Ministros presentes: José Mucio Monteiro (Presidente), Walton Alencar Rodrigues, Benjamin Zymler, Augusto Nardes, Aroldo Cedraz, Raimundo Carreiro, Ana Arraes (Relatora), Bruno Dantas e Vital do Rêgo.
13.2. Ministros-Substitutos presentes: Augusto Sherman Cavalcanti, Marcos Bemquerer Costa, André Luís de Carvalho e Weder de Oliveira.

ACORDAO-COMPLETO-2468032

Acórdão de Relação 775/2021 - Plenário

Acórdão de Relação

ANA ARRAES

Adoto como relatório a instrução da unidade técnica, a qual contou com a anuência de seu corpo dirigente:
"I. INTRODUÇÃO
I.1. Objeto de Fiscalização
Tendo em vista os acontecimentos recentes relativos a acidentes com barragens de mineração e de usos múltiplos e a ausência, até o presente momento, de fiscalização realizada pelo TCU sobre barragens utilizadas para o setor elétrico, o presente levantamento tem como objeto os procedimentos de regulação, fiscalização, monitoramento e acompanhamento das ações de segurança empregadas pelos responsáveis por barragens de geração de energia elétrica. 
Cabe ressaltar que a Lei 12.334/2010 define segurança de barragem como 'condição que vise a manter a sua integridade estrutural e operacional e a preservação da vida, da saúde, da propriedade e do meio ambiente'.
I.2. Antecedentes
O TCU possui um histórico relevante de fiscalizações envolvendo segurança em barragens, o que tem colaborado para a otimização da Política Nacional de Segurança de Barragens (PNSB) estabelecida pela Lei 12.334/2010 e para sua implementação efetiva no País, atendendo ao principal objetivo de evitar a ocorrência de acidentes com barragens e mitigar as suas consequências gravosas.
Após o desastre de Mariana envolvendo a Barragem de Rejeitos do Fundão, este Tribunal realizou duas auditorias operacionais sobre segurança de barragens: uma sobre barragens de rejeitos de mineração (Acórdão 2440/2016-TCU-Plenário, de relatoria do Ministro José Mucio Monteiro, TC Processo 032.034/2015-6) e outra sobre barragens de usos múltiplos (Acórdão 1257/2019-TCU-Plenário, de relatoria do Ministro Augusto Nardes, TC Processo 027.119/2018-1) , verificando ser necessário o aperfeiçoamento dos procedimentos e instrumentos da política estabelecidos pela Lei 12.334/2010, não apenas para o desenvolvimento socioeconômico do país, mas, principalmente, para evitar a ocorrência de rompimentos de barragens com perda de vidas humanas e prejuízos ambientais.  
Na auditoria operacional acerca de segurança de barragens de rejeitos de mineração, o objetivo foi verificar o controle exercido pelo então Departamento Nacional de Produção Mineral (DNPM) , sucedido pela Agência Nacional de Mineração (ANM) , sobre a segurança das barragens para disposição temporária ou final dos rejeitos minerários, analisando aspectos normativos e operacionais em conformidade com a PNSB. 
Na fiscalização sobre usos múltiplos, o objeto da fiscalização foi avaliar a gestão de segurança das barragens sob responsabilidade do Departamento Nacional de Obras Contra as Secas (Dnocs) e da Companhia de Desenvolvimento dos Vales do São Francisco e do Parnaíba (Codevasf) , de modo a verificar, entre outros aspectos: em que medida a gestão de segurança de barragens a cargo das referidas entidades estava cumprindo os objetivos estabelecidos na Lei 12.334/2010; e os principais entraves jurídicos, institucionais, financeiros e administrativos, alcançando as entidades intervenientes nas três esferas de governo. 
Um dos achados apontados na auditoria retromencionada guarda estreita relação com alguns riscos identificados no presente trabalho na fase de planejamento, que é a falta de interação entre os órgãos de defesa civil. A causa registrada foi a ausência de interlocução efetiva e sistemática entre a Secretaria Nacional de Proteção e Defesa Civil (Sedec) e os órgãos estaduais e municipais de defesa civil, com vistas à troca de informações, uniformização de procedimentos e atuação conjunta nas ações de prevenção, mitigação, preparação e resposta a situações de acidentes com barragens. 
Dessa forma, não foi dado prosseguimento à análise do risco mencionado uma vez que o Tribunal já julgou no mérito, concluindo por determinar a criação de canais de comunicação direta (protocolo oficial) com os órgãos de defesa civil nas três esferas de governo para fins de atuação conjunta nas ações de prevenção e preparação previstas no artigo 3º da Lei 12.608/2012, as quais abrangem também as barragens de geração de energia elétrica (item 9.7.1 do Acórdão 1257/2019-TCU-Plenário, de relatoria do Ministro Augusto Nardes) .
Sendo assim, apesar de a PNSB possuir mecanismos aplicáveis a qualquer tipologia de barragem, ambas fiscalizações até então realizadas pelo Tribunal, se detiveram a analisar a perspectiva temática de mineração e de usos múltiplos e seus respectivos stakeholders, o que realçou a necessidade de se efetuar uma análise sob o ponto de vista dos empreendimentos de geração de energia.
Sob outra ótica, dessa vez a da defesa civil, foi realizada auditoria operacional para avaliar a Política Nacional de Proteção e Defesa Civil (PNPDEC) , a fim de contribuir para a otimização dos recursos disponibilizados para as atividades de defesa civil (TC Processo 023.751/2018-5, auditoria concluída pela SeinfraUrbana, porém ainda não apreciada pelo Plenário do TCU) . Ressalva-se que o trabalho foi realizado considerando-se os diversos desastres enfrentados pela Sedec, sem tratar especificamente das ações de proteção e defesa civil relacionadas a acidentes de barragens.
Em um dos achados evidenciados naqueles autos, foram verificadas deficiências na estruturação e atuação dos membros do Sistema Nacional de Proteção e Defesa Civil (Sinpdec) , principalmente dos órgãos municipais de defesa civil, no que concerne: à atuação preventiva com vistas à redução de riscos de desastres; e à estrutura e ao preparo desses entes para enfrentar as situações de emergência e os estados de calamidade pública. 
Entre estas deficiências, destacam-se: baixa utilização de instrumentos de planejamento e gerenciamento de riscos; ausência de criação do cadastro nacional de município, que prevê a obrigatoriedade de elaboração do Plano de Contingência de Proteção e Defesa Civil (Plancon) e implantação dos órgãos municipais de defesa civil; ausência de carreira específica; necessidade de capacitação dos servidores municipais; elevado índice de servidores comissionados; baixa qualificação técnica; e perda de pessoal qualificado. 
A deficiência na estruturação das defesas civis, principalmente da defesa civil municipal guarda profunda relação com o escopo definido na matriz de planejamento deste trabalho, tendo em vista que as ações de ponta (emergenciais) são, via de regra, efetuadas principalmente pelos agentes locais. Dessa forma, no tocante ao Sinpdec, ajustou-se o escopo deste levantamento para que fossem analisados riscos de maneira complementar à auditoria conduzida pela SeinfraUrbana, ou seja, somente foram avaliados riscos associados à segurança de barragens não abordados no relatório da referida auditoria ou que tenham alguma especificidade relacionada a barragens de geração de energia elétrica não tratada naqueles autos.
Considerando, portanto, que o setor elétrico conta com mais de 900 barragens para geração de energia em seu portfólio e que este Tribunal até o momento não havia realizado fiscalização específica sobre segurança de barragens de geração de energia elétrica, tornou-se relevante e oportuna a realização do presente levantamento, em complemento às auditorias mencionadas anteriormente.
I.3. Objetivo e escopo
O objetivo do presente levantamento foi identificar como se dá a regulação, a fiscalização, o monitoramento e o acompanhamento das ações de segurança empregadas pelos responsáveis por barragens de geração de energia elétrica, inclusive no que diz respeito às ações de preparação, prevenção, resposta e recuperação dos organismos de defesa civil, além de levantar os riscos associados aos processos correlatos.
É importante esclarecer que os riscos avaliados neste trabalho não estão associados objetivamente ao chamado 'risco de rompimento de uma barragem', mas sim, como já dito, aos processos afetos à Política Nacional de Segurança de Barragens. Significa dizer que, embora em algum processo haja um risco avaliado pela equipe do TCU como alto, não necessariamente há algum risco de rompimento de barramentos de energia elétrica em específico.
A partir do estudo do marco regulatório e de outros documentos, definiu-se que o escopo iria abranger os normativos e processos de fiscalização, monitoramento e acompanhamento realizados entre janeiro de 2016 e março de 2019, com foco nas atividades sob a responsabilidade de órgãos e entidades federais. 
I.4. Critérios
Considerando o objeto definido para o levantamento, utilizou-se, principalmente, os seguintes critérios legais, normativos e de boas práticas:
a)	Parte geral do regime jurídico do setor elétrico: Constituição da República Federativa do Brasil (CF/1988) , Lei 8.987/1995 (Lei Geral de Concessões e Permissões) e Lei 9.427/1996 (Lei da Agência Nacional de Energia Elétrica - Aneel) ;
b)	Organização da Administração Pública Federal, dos órgãos da Presidência da República e dos Ministérios: Lei 13.844/2019 e Decreto-Lei 200/1967;
c)	Política Nacional de Segurança de Barragens e correlatos: Lei 12.334/2010, Resolução Aneel 696/2015, Resolução ANA 132/2016, Resolução ANA 236/2017, Resolução CNRH 143/2012 e Resolução CNRH 144/2012; 
d)	Política Nacional de Proteção e Defesa Civil e correlatos: Lei 12.608/2012, Lei 12.983/2014 e Resolução do Conselho Ministerial de Supervisão de Respostas a Desastres 1/2019;
e)	Atuação conjunta em segurança de barragens formalizada por acordos de cooperação: ACT 31/2018/ANA e ACT 01/2019/MDR.
I.5. Metodologia
 O trabalho foi conduzido em conformidade com as Normas de Auditoria do TCU e o Roteiro de Levantamento do TCU (Portaria-Segecex 24/2018) e está alinhado com os princípios fundamentais de auditorias do setor público, das Normas Internacionais das Entidades Fiscalizadoras Superiores (ISSAI 100) e das Normas de Auditoria do Tribunal de Contas da União (NAT-TCU) . 
Por se tratar de um levantamento cujo objeto é uma política nacional com diversos atores envolvidos, a fiscalização foi classificada como de escopo amplo, com foco na construção da visão geral do objeto e na identificação/valoração de riscos correlatos, com o intuito de fornecer subsídios para orientar a atuação desta Corte de Contas no futuro. 
A metodologia adotada consistiu, resumidamente, nas seguintes etapas:
Preliminarmente, foram coletadas informações sobre o tema mediante pesquisas na legislação, na literatura especializada, em trabalhos anteriores realizados pelo Tribunal e em sites eletrônicos das entidades fiscalizadoras e de associações representativas do setor elétrico. Foram realizadas reuniões e entrevistas com representantes da Agência Nacional de Águas (ANA) , Aneel, Instituto Brasileiro do Meio Ambiente e dos Recursos Naturais Renováveis (Ibama) , Secretaria Nacional de Proteção e Defesa Civil (Sedec) e Associação Brasileira das Empresas Geradoras de Energia Elétrica (Abrage) . Também foi encaminhado ofício de requisição à Aneel para a obtenção de dados e informações sobre as atividades que a entidade desempenha na regulamentação, no controle e na fiscalização da segurança de barragens. 
As informações levantadas foram confrontadas com os critérios preestabelecidos pela equipe e analisadas com o auxílio das seguintes técnicas de diagnóstico: mapeamento de processos, análise stakeholder, análise swot e diagnóstico de verificação de risco (peça 60, p. 1-17) . Em seguida, realizou-se um Painel Interno de Referência, com participação de servidores da SeinfraElétrica, SeinfraCom, Gabinete da Ministra Relatora Ana Arraes e outros auditores com experiência na temática, o que possibilitou discutir possíveis fragilidades associadas ao objeto do levantamento e respectivos riscos, assim como aperfeiçoar/validar a delimitação do escopo e a Matriz de Planejamento (peça 60, p. 18-24) .
Na fase de execução, foram realizadas entrevistas com especialistas tanto do setor elétrico quanto da defesa civil, além de requisições adicionais à Aneel, com vistas a obtenção de dados, informações e evidências complementares. Foram então concluídas a Matriz de Achados, a Matriz de Avaliação de Riscos (Apêndice 1) e a Proposta de Possíveis Ações de Controle Futuras (peças 61) . 
Cabe ressaltar que, embora o foco deste levantamento seja a identificação de riscos, a execução dos procedimentos previstos na Matriz de Planejamento permitiu reunir evidências suficientes para que um dos riscos previstos na fase de planejamento passasse a ser classificado como achado.
No total, além do achado, foram identificados 8 riscos, agrupados em 5 macrotemas (relacionados no capítulo IV) . Para cada risco, foram analisados os aspectos referentes ao risco inerente, aos controles existentes e ao risco residual. 
Neste levantamento, considerou-se risco inerente como aquele decorrente da própria natureza do objeto ou atividade, ou seja, desconsiderando-se eventual controle efetuado por órgão ou entidade. Dessa forma, para a classificação do risco inerente, foram avaliadas a probabilidade de ocorrência do evento danoso e seu impacto sobre o objetivo/resultado do item avaliado. A probabilidade foi definida de acordo com a chance de o evento ocorrer dentro do prazo previsto para persecução do objetivo/resultado, enquanto o impacto mediu o potencial comprometimento desse mesmo objetivo/resultado. Com base na probabilidade e no impacto, classificou-se o nível de risco inerente (NRI) de cada risco em uma das seguintes faixas: baixo, médio, alto e muito alto.
Por sua vez, considerou-se como controle existente as atividades desempenhadas por determinado órgão ou entidade para diminuir a probabilidade e/ou o impacto de determinado risco. O nível de confiança dos controles relacionados a cada risco foi avaliado e, posteriormente, classificado em uma das seguintes faixas: inexistente, fraco, mediano, satisfatório e forte.
Ao final, após considerados os riscos inerentes e os controles existentes, chegou-se ao nível de risco residual (NRR) , ou seja, aos riscos evidenciados após a incidência dos controles. Assim sendo, cada risco foi classificado em uma das seguintes faixas de NRR: baixo, médio, alto e muito alto. 
As tabelas que serviram de apoio para a avaliação da probabilidade, impacto, NRI, nível de confiança dos controles e NRR estão apresentadas no Apêndice 1 e os resultados registrados na Matriz de Avaliação de Riscos.
I.6. Estrutura do Relatório
Para melhor organização, o capítulo II do presente relatório aborda a visão geral do objeto. O capítulo III traz o achado encontrado e o capítulo IV consolida os riscos identificados. O capítulo V traz a análise dos comentários dos gestores, o capítulo VI trata da conclusão e o capítulo VII, por fim, dedica-se às propostas de encaminhamento.
VISÃO GERAL DO OBJETO
II.1 Breve histórico acerca da evolução da legislação sobre segurança de barragens
Atualmente, o Brasil é um dos maiores construtores mundiais de barragens e o segundo país que mais gera energia hidrelétrica no mundo, atrás apenas da China. As hidrelétricas correspondem a aproximadamente 70% da energia elétrica para consumo no Brasil, conforme ilustrado na Figura 1. 
Figura 1: Matriz Elétrica Brasileira
Fonte: Balanço Energético Nacional - BEM 2019
Ainda que desastres, via de regra, sejam causados por uma cadeia de erros e eventos desafortunados, o avanço da tecnologia e o advento de novas medidas de predição colaboram para que muitos possíveis desastres possam ser evitados e suas consequências, minimizadas. 
Registre-se que diversos acidentes e incidentes com barragens de geração de energia elétrica ocorreram mundialmente ao longo do tempo, ocasionando inúmeras mortes e perdas financeiras. A altura e a rapidez da onda de inundação provocada pelo colapso da estrutura, aliadas às populações localizadas a jusante, fazem com que os desastres provocados por rupturas de barragens provoquem danos significativos, tanto em termos de vidas humanas quanto de prejuízos ambientais, econômicos e sociais. A síntese dos maiores acidentes com barragens nos últimos 100 anos está registrada no Apêndice 2.  
Embora vários níveis de segurança possam ser associados a uma barragem em todas as suas fases de vida (projeto, construção e operação) , por razões técnicas e econômicas nunca é possível atingir 100% de segurança. Em virtude do grau de risco associado, leis e regulamentos evoluíram paralelamente ao avanço tecnológico e hoje buscam fomentar não somente ações de segurança, mas também minimizar riscos. 
O arcabouço legal sobre Segurança de Barragens no mundo teve início entre meados de 1970 e 1990, sendo que vários países têm se preocupado em legislar sobre segurança de barragens. A apreensão mundial com a evolução regulamentar e legislativa do tema em alguns países está demonstrada na figura apresentada no Apêndice 3.
No Brasil, a segurança de barragens passou a tomar importância a partir do Projeto de Lei 1.181/2003, que resultou na promulgação da Lei 12.334/2010, que estabeleceu a Política Nacional de Segurança de Barragens (PNSB) , destinada a promover a segurança de barragens de acumulação de água para quaisquer usos, incluindo para disposição final ou temporária de rejeitos e para acumulação de resíduos industriais. O histórico legislativo dos marcos de segurança de barragem no Brasil encontra-se detalhado no Apêndice 3. 
II.2 Política Nacional de Segurança de Barragens (PNSB) 
A criação da PNSB pela Lei 12.334/2010 representou um grande avanço na legislação brasileira sobre a matéria, definindo um sistema que envolve o governo, o empreendedor e a sociedade por meio de atribuições, responsabilidades e competências fundamentadas nos princípios da prevenção e da precaução, com o objetivo de evitar/minimizar possíveis danos decorrentes de acidentes de barragem.
A lei se aplica a barragens destinadas a acumulação de água para quaisquer usos, à disposição final ou temporária de rejeitos e à acumulação de resíduos industriais que apresentem pelo menos uma das características listadas a seguir e esquematizadas na Figura 2: 
altura do maciço, contada do ponto mais baixo da fundação à crista, maior ou igual a 15m (quinze metros) ; 
 capacidade total do reservatório maior ou igual a 3.000.000 m³ (três milhões de metros cúbicos) ; 
 reservatório que contenha resíduos perigosos conforme normas técnicas aplicáveis; 
 categoria de dano potencial associado, médio ou alto, em termos econômicos, sociais, ambientais ou de perda de vidas humanas.
Figura 2: Critérios para inserção de barragens na PNSB
Fonte: ANA, 2017
O principal objetivo da PNSB é garantir, por meio da normatização, da fiscalização e da informação, a observância de padrões de segurança das barragens de maneira a reduzir a possibilidade de acidente e suas consequências, regulamentando as ações de segurança a serem adotadas; promovendo seu monitoramento e acompanhamento por seus responsáveis; criando condições para que se amplie o universo de controle de barragens pelo poder público com base na fiscalização, orientação e correção das ações de segurança; coligindo informações que subsidiem o gerenciamento da segurança e estabelecendo conformidades técnicas que permitam a avaliação da adequação aos parâmetros estabelecidos, de modo a fomentar a cultura de segurança de barragens e gestão de riscos (art. 3º) .
São fundamentos da política: i) a segurança da barragem deve ser considerada em todas as suas fases, desde planejamento, projeto, construção, primeiro enchimento e vertimento, operação, desativação e usos futuros; ii) a população deve ser informada e estimulada direta ou indiretamente a participar, através de ações preventivas e emergenciais; iii) a responsabilidade do empreendedor pelas ações de segurança, bem como a promoção de mecanismos de participação e controle social; iv) a sustentabilidade e o alcance dos potenciais efeitos sociais e ambientais da barragem por meio da sua segurança. 
II.3 Instrumentos da PNSB
A fim de dar concretude aos seus objetivos e fundamentos, a PNSB elenca como instrumentos: o Sistema de Classificação de barragens por categoria de risco e por dano potencial associado; o Plano de Segurança de Barragem (PSB) ; o Sistema Nacional de Informações sobre Segurança de Barragens (Snisb) ; o Sistema Nacional de Informações sobre o Meio Ambiente (Sinima) ; o Cadastro Técnico Federal de Atividades e Instrumentos de Defesa Ambiental (CTF AIDA) ; o Cadastro Técnico Federal de Atividades Potencialmente Poluidoras ou Utilizadoras de Recursos Ambientais (CTF APP) e o Relatório de Segurança de Barragens. Os instrumentos, seu detalhamento e os atores responsáveis estão esquematizados na Figura 3. 
Figura 3: Detalhamento dos instrumentos e atores da PNSB
Fonte: Criação própria
Os tópicos seguintes destinam-se a explicar a função desses instrumentos e o papel dos referidos atores. 
II.3.1 Sistema de classificação
A classificação de barragens é feita pelo agente fiscalizador, por categoria de risco (CRI) , dano potencial associado (DPA) e volume do reservatório e é um dos sustentáculos da PNSB. Ressalta-se que, no caso das barragens de geração de energia elétrica, o agente fiscalizador é a Agência Nacional de Energia Elétrica (Aneel) .
Após a criação da PNSB, o Conselho Nacional de Recursos Hídricos (CNRH) estabeleceu os critérios gerais na Resolução CNRH 143/2012 e a Aneel, por meio da Resolução (REN) Aneel 696/2015, estabeleceu critérios específicos para classificação das barragens de geração de energia elétrica.
Para a classificação das barragens de acordo com o comando da REN Aneel 696/2015, e a fim de serem definidas as obrigações e respectivos prazos de atendimento, a Aneel inicia o procedimento solicitando informações por meio de ofícios encaminhados aos empreendedores responsáveis pelas respectivas barragens. 
Logo, é necessário o fornecimento, pelo empreendedor, dos dados acerca das características de seus barramentos. Tais dados são encaminhados por meio do preenchimento do Formulário de Segurança de Barragens (FSB) diretamente na página da Aneel na internet e seu posterior envio pelo Sistema Dutonet da Aneel, no formato de autodeclaração. Para elaboração do FSB 2019, os dados serão automaticamente preenchidos por meio da ferramenta FSB Web, elaborada com lógicas que pretendem mitigar o risco de classificação inconsistente com a realidade. 
Neste formulário são informados a identificação do empreendedor e os dados técnicos do empreendimento, abrangendo o preenchimento das matrizes de categorias de risco e dano potencial associado, gerando automaticamente a classificação dos barramentos. Para cada subitem é atribuída uma pontuação; quanto maior a pontuação, pior a situação da barragem, de acordo com a Figura 4.
		Figura 4: Matrizes para avaliação e classificação de barragens
Fonte: Relatório de Classificação de Barragens - ciclo 2018 Aneel (peça 25, p. 8 e 9) 
A categoria de risco (CRI) , dividida em alto, médio ou baixo, depende das características técnicas, do estado de conservação (EC) e do atendimento ao Plano de Segurança de Barragens (PSB) . 
No que se refere às características técnicas, são considerados os principais dados construtivos da barragem, cujos atributos não podem ser gerenciados ou modificados pelos agentes, pois foram impostos pelo projeto e pelo decorrer do tempo. Dessa forma, são pontuadas notas de 0 a 5 considerando-se altura, comprimento, material de construção, tipo de fundação, idade, vazão e casa de força do empreendimento. 
Quanto ao estado de conservação, são definidas notas de 0 a 10, consideradas a confiabilidade das estruturas extravasoras e das estruturas de adução, a existência de percolação, deformações e/ou recalques do maciço, a deterioração dos taludes e/ou paramentos e a existência e condições de manutenção de eclusas e dos equipamentos eletromecânicos de geração. São todos itens gerenciáveis que representam o estado de conservação do barramento e de suas estruturas associadas, o que faz com que a condição da barragem seja diretamente relacionada às práticas de gestão da empresa, implicando na sua segurança estrutural e operacional.  
Em relação ao plano de segurança, são avaliados de 0 a 8 os itens concernentes à existência de documentação do projeto, estrutura organizacional e qualificação técnica dos profissionais da equipe de segurança e seus procedimentos de roteiros de inspeção e monitoramento, além da regra operacional dos dispositivos de descarga e os relatórios de inspeção com análise e interpretação. À exceção dos documentos de projeto, os demais itens dizem respeito a ações e atividades da equipe de segurança da barragem.
Último componente da matriz de classificação, o dano potencial associado evidencia os estragos que a barragem pode acarretar em razão de cheia induzida por um eventual rompimento, vazamento, infiltração ou mau funcionamento do barramento. Sendo assim, são avaliados o volume total do reservatório, o potencial de vidas humanas perdidas e os impactos ambiental e socioeconômicos, considerando os aspectos de uso e ocupação das áreas próximas e a jusante do reservatório e seus desdobramentos ambientais e comerciais. São, portanto, condições externas ao barramento, graduadas de 0 a 12 pontos.
A classificação final em A, B ou C resulta da soma de todos os subitens que compõem a classificação quanto à categoria de risco e quanto ao dano potencial associado, a partir de faixas ou intervalos de classificação predefinidos, conforme demonstrado na Figura 5.  
Figura 5: Matriz para classificação final da barragem
Fonte: Relatório de Classificação de Barragens - ciclo 2018 Aneel (peça 25, p. 10) 
Além das informações de autoclassificação recolhidas, a agência reguladora se vale de metodologias específicas de monitoramento, ação à distância e ação presencial para avaliação e verificação das reais condições de classificação das barragens do setor elétrico.
De acordo com o Relatório de Resultado de Classificação de Barragens (peça 25, p. 10) elaborado pela Aneel, as classes são conceituadas da seguinte maneira:  
A - barragens que apresentam categoria de risco e dano potencial altos e cujas anomalias necessitam intervenção de curto prazo para manutenção das condições de segurança, não significam, necessariamente, casos de risco imediato de ruptura;
B - barragens que apresentam categoria de risco ou dano potencial altos e cujas anomalias, se presentes, devem ser controladas, monitoradas e as intervenções podem ser implementadas ao longo do tempo para manutenção das condições de segurança;
C - barragens que apresentam categoria de risco e dano potencial médio ou baixo e que não apresentam anomalias e as existentes não comprometem a segurança da barragem.
Nota-se que a divisão em classes serve como elemento de referência para nortear as ações de monitoramento e manutenção das barragens com o intuito de se observar um nível satisfatório de segurança e requer atualizações periódicas em função de alterações do estado de conservação das barragens ou da ocupação do vale a jusante. 
A classificação em A ou B implica em encargos mais severos ao empreendedor: exigência de elaboração do estudo de rompimento e propagação da cheia associada, compreendendo as barragens a jusante que disponham de capacidade de amortecimento; indispensabilidade de elaboração do Plano de Ação de Emergência (PAE) ; menor prazo para realização das inspeções regulares e da revisão periódica de segurança (RPS) .
Atualmente a Aneel possui 907 barragens em seu portfólio de fiscalização, 2 classificadas como A, 529 como B, 90 como C e 286 que não se enquadram nos parâmetros da PNSB, conforme ilustrado na Figura 6.
Figura 6: Resumo da classificação Aneel
Fonte: Relatório de Classificação de Barragens - ciclo 2018 Aneel (peça 25, p. 16) 
II.3.2 Plano de Segurança de Barragens 
Conforme a Lei 12.334/2010, o Plano de Segurança de Barragens (PSB) é documento obrigatório, de responsabilidade do empreendedor, e, além de específico para cada barragem, deve conter minimamente as informações relevantes no que diz respeito à segurança do empreendimento, especialmente dados técnicos da barragem; informações sobre sua construção, operação e manutenção; sua estrutura organizacional e a qualificação técnica dos profissionais da equipe de segurança da barragem; o Plano de Ação de Emergência (PAE) , quando exigido; bem como o panorama do estado atual da segurança da barragem, através do registro das inspeções e revisões realizadas. 
A periodicidade de atualização, a qualificação do responsável técnico, o conteúdo mínimo do PSB e seu nível de detalhamento devem ser estabelecidos pelo respectivo órgão fiscalizador, em função da classificação de risco do barramento. 
No caso de barragens de geração de energia elétrica, esses critérios e requisitos foram estabelecidos pela Aneel por meio da Resolução Normativa - REN 696/2015. Os prazos para elaboração do PSB foram fixados com limite de 1 a 3 anos a partir da publicação da referida resolução (15/12/2015) , para usinas existentes, conforme a quantidade de usinas por empreendedor, devendo as barragens classificadas como A (alto risco e alto dano potencial associado) elaborá-los em até um ano da edição da resolução, independentemente do número de usinas por empreendedor. Usinas novas devem implementar seu PSB até o início da operação comercial da primeira unidade geradora. 
A REN Aneel 696/2015 determina a elaboração do PSB, mas não obriga o seu encaminhamento à entidade fiscalizadora. Contudo, considerando a publicação da Resolução 1/2019 do Conselho Ministerial de Supervisão de Respostas a Desastres (CMSRD) , a Aneel solicitou dos responsáveis por 433 empreendimentos hidrelétricos, o envio, em meio digital, da atualização dos PSBs já elaborados. Isto posto, foram identificados, até outubro de 2019, 38 empreendimentos inadimplentes, dentre os quais 5 solicitaram a extinção da outorga, 1 estava em fase de construção e 1 não se enquadrava na PNSB. Também em razão da publicação da Resolução 1/2019 do CMSRD, foram inspecionados presencialmente 350 empreendimentos com barragens classificadas como DPA alto, e todos haviam elaborado o PSB.
Até o momento da elaboração do relatório, existem 38 empreendimentos com pendência no envio do PSB à Aneel sendo que pelo menos 20 destes empreendimentos elaboraram o plano, mas ainda não o encaminharam à Agência, conforme inspeção de campo (peça 34) . 
Convém destacar que o PSB deve servir como uma ferramenta de planejamento de gestão da segurança da barragem e como suporte das entidades fiscalizadoras de segurança de barragem para verificação do cumprimento das normas atinentes ao tema. 
As atribuições impostas aos empreendedores pela REN Aneel 696/2015 estão centradas na elaboração e nas atualizações do Plano de Segurança, que deve servir como uma ferramenta de planejamento de gestão da segurança da barragem e como suporte das entidades fiscalizadoras de segurança de barragem para verificação do cumprimento das normas atinentes ao tema. Desse modo, a extensão e o detalhamento do Plano de Segurança deverão ser proporcionais à complexidade da barragem e suficientes para manter as condições adequadas de segurança.
Em função das informações que devem estar contidas no documento, exige-se do empreendedor: a realização das inspeções de segurança regular (ISR) e especial (ISE) ; a elaboração obrigatória do PAE para barragens classificadas como A ou B; e a realização da revisão periódica de segurança (RPS) . As características, periodicidade e conteúdo dessas ações estão vinculadas à classificação das barragens. 
As inspeções regulares fornecem informações importantes quanto ao estado de conservação da barragem e devem ser realizadas pela própria equipe de segurança da barragem, abrangendo todas as estruturas de barramento do empreendimento; retratando suas condições de segurança, conservação e operação; identificando o responsável legal e técnico pela barragem; a instrumentação disponível; as anomalias que acarretem mau funcionamento; os indícios de deterioração ou defeitos construtivos; o comparativo com a inspeção anterior; o diagnóstico do nível de segurança da barragem conforme as anomalias; o tempo de resposta/providências esperados para sua resolução (normal, atenção, alerta e emergência) e a indicação das medidas necessárias para garantir a segurança da barragem. Devem ser realizadas sempre que houver alteração do nível de segurança, variando entre 6 meses, 1 ano e 2 anos para barragens classificadas como A, B e C, respectivamente, e o relatório resultante da inspeção deve estar disponível ao órgão fiscalizador e à sociedade civil. As ISR buscam identificar eventuais problemas técnicos visíveis por meio da inspeção visual, propondo sua correção ou o acionamento de inspeções mais minuciosas específicas, focadas especialmente no problema identificado. 
As inspeções especiais visam manter ou restabelecer o nível de segurança da barragem à categoria normal sempre que o nível de segurança estiver em alerta ou em emergência. Devem ser realizadas após a ocorrência de evento excepcional (abalo sísmico, galgamento, cheia ou operação hidráulica do reservatório em condições excepcionais) e elaboradas por equipe multidisciplinar de consultores ad hoc. A Aneel poderá demandar realização de inspeção de segurança especial a partir de denúncia fundamentada, de resultado de fiscalização desempenhada em campo ou de recebimento de comunicado de ocorrência feito pelo próprio empreendedor.
Os níveis de segurança da barragem variam de acordo com as seguintes categorias: 
a) normal: quando não houver anomalias ou as que existirem não comprometerem a segurança da barragem; 
b) atenção: quando as anomalias não comprometerem a segurança da barragem no curto prazo, mas exigirem monitoramento, controle ou reparo no decurso do tempo; 
c) alerta: quando as anomalias representem risco à segurança da barragem, exigindo providências para manutenção das condições de segurança; e 
d) emergência: quando as anomalias representem risco de ruptura iminente, exigindo providências para prevenção e mitigação de danos humanos e materiais.
No tocante ao PAE, a REN 696 Aneel estipula que o plano é parte integrante do PSB e deverá ser elaborado pelo empreendedor e conduzido por seu responsável técnico, estabelecendo as ações a serem executadas se o nível de segurança da barragem estiver categorizado como emergência. A Aneel pode determinar sua elaboração em função da categoria de risco e dano potencial, devendo exigi-lo sempre para barragens classificadas como A ou B, além de poder exigi-lo sempre que considerá-lo necessário, a despeito da classificação da barragem e mediante fundamentação. 
A Lei 12.334/2010 estabeleceu como requisitos mínimos do PAE: a identificação e análise das possíveis situações de emergência; os procedimentos para identificação e notificação de mau funcionamento ou de condições potenciais de ruptura; e os procedimentos preventivos e corretivos a serem adotados em situações de emergência, com indicação do responsável pela ação e a estratégia e meio de divulgação e alerta para as comunidades potencialmente afetadas. O plano deve estar disponível no empreendimento e nas prefeituras envolvidas e ser encaminhado às autoridades competentes e aos organismos de defesa civil. 
Relativamente às revisões periódicas de segurança (RPS) , elas objetivam verificar o estado geral de segurança da barragem, considerando o atual estado da arte para os critérios de projeto, avanço tecnológico, atualização de dados hidrológicos e alteração das condições de uso e ocupação do solo a montante e a jusante do empreendimento. Ademais, essas revisões servem para recomendar medidas e ações de correção e melhoria, visando a reduzir eventuais riscos apresentados pela barragem e suas estruturas associadas.
A frequência de realização da RPS variará conforme a classe da barragem, sendo de cinco em cinco anos para as barragens classificadas como A e B e de dez em dez anos para barragens tipo C.  
Ressalta-se que o PSB deverá ser atualizado em função dos resultados das inspeções regulares e especiais, da RPS, de alterações de características técnicas da barragem ou de observações decorrentes das atividades de operação, monitoramento e manutenção. Tal documento deverá estar disponível no empreendimento, preferencialmente no escritório da equipe de segurança de barragem, ou em local mais próximo à estrutura, para utilização pela equipe de segurança de barragem e para os órgãos fiscalizadores.
II.3.3 Sistema Nacional de Informações sobre Segurança de Barragens
O Sistema Nacional de Informações sobre Barragens (Snisb) foi criado pela Lei 12.334/2010 para conter um registro informatizado das condições de segurança das barragens existentes em todo o país, independentemente do seu uso e de seu enquadramento na lei, incluindo um sistema de coleta, tratamento, armazenamento e recuperação de suas informações, contemplando barragens em construção, operação e desativação. 
São princípios básicos para o funcionamento do Snisb: a descentralização da obtenção e produção de dados e informações; a coordenação unificada do sistema; e o acesso a dados e informações garantido a toda a sociedade. 
A Agência Nacional de Águas (ANA) , gestora do Snisb, foi incumbida da tarefa de desenvolver uma plataforma informatizada, estabelecer mecanismos e coordenar a troca de informações com as demais entidades fiscalizadoras, além de definir as informações que deverão compor o Snisb e disponibilizar o acesso a dados e informações para a sociedade por meio da internet. 
Os empreendedores são responsáveis por manter atualizadas as informações cadastrais relativas às suas barragens, repassando-as à respectiva entidade fiscalizadora, que deve manter um cadastro atualizado das barragens sob sua jurisdição, classificando-as por categoria de risco, dano potencial associado e volume e disponibilizando-o permanentemente em formato que permita a sua integração ao Snisb.
Para alcançar os objetivos propostos na lei, a ANA adotou no desenvolvimento do Snisb uma estratégia baseada em um conceito modular e com desenvolvimento faseado. A modularidade tem como objetivo diminuir a complexidade do sistema, facilitando o seu desenvolvimento, as atualizações e a expansão futura. Este modelo pretende garantir flexibilidade na inserção de novas funcionalidades e proceder à adaptação progressiva do sistema (www.snisb.gov.br/portal/snisb/o-que-e-snisb, consultado em 29/10/2019) .
No primeiro momento, o foco do Snisb é manter um cadastro consolidado com informações mínimas necessárias à gestão da segurança de barragens, como altura, volume, uso e empreendedor identificado por meio de ato de autorização de cada entidade ou órgão fiscalizador, bem como localização e classificação conforme a CRI e o DPA. Dessa forma, na fase atual, o sistema é capaz de armazenar registro detalhado das principais características das barragens, apresentando gráficos, mapas, legislações, guias e manuais, além dos Relatórios de Segurança de Barragens (RSB) dos anos anteriores. 
No entanto, conforme constatado em auditoria anterior, o sistema ainda não atende às funcionalidades demandadas pelos fiscalizadores nem contempla os dados esperados pela sociedade (Relatório de Auditoria à peça 122, p. 87 do TC Processo 027.119/2018-1) . De acordo com a ANA, são realizadas periodicamente oficinas com os fiscalizadores a fim de alinhar metodologias, procedimentos e critérios, que resultam em melhorias para o sistema, desde que atendam a um número significativo de fiscalizadores, haja vista a ser o Snisb um sistema nacional, intrinsecamente de caráter mais geral (peça 51, p. 2)  
Futuramente, o Portal do Snisb pretende permitir o acesso direto ao Sistema Nacional de Informações sobre o Meio Ambiente (Sinima) , ao Cadastro Técnico Federal de Atividades e Instrumentos de Defesa Ambiental, ao Cadastro Técnico Federal de Atividades Potencialmente Poluidoras ou Utilizadoras de Recursos Ambientais e ao Sistema Nacional de Informações sobre Recursos Hídricos (SNIRH) (peça 58) .
II.3.4 Sistema de Informações e Cadastros Técnicos Ambientais
Previstos como instrumentos na Lei 12.334/2010, o Sistema Nacional de Informações sobre o Meio Ambiente (Sinima) , o Cadastro Técnico Federal de Atividades e Instrumentos de Defesa Ambiental (CTF - AIDA) e o Cadastro Técnico Federal de Atividades Potencialmente Poluidoras ou Utilizadoras de Recursos Ambientais (CTF - APP) são igualmente instrumentos institucionais da Política Nacional do Meio Ambiente (PNMA) , criados para oferecer transparência, objetividade e executabilidade a ambas as leis. 
Na esfera ambiental, o Sinima é previsto como o instrumento responsável pela gestão da informação no âmbito do Sistema Nacional do Meio Ambiente (Sisnama) e tem como escopo integrar e compartilhar informações entre os diversos sistemas existentes. Sua concepção está estruturada em três eixos: ferramentas de acesso à informação; integração e compartilhamento das bases de informação ambiental; e sistematização do processo de produção, coleta e análise de estatística para a elaboração de indicadores ambientais e de desenvolvimento sustentável. Embora previsto em lei, o sistema ainda não está disponível para uso por meio do site do MMA.
Os dois cadastros técnicos federais existentes não podem ser confundidos entre si. O CTF - AIDA é um registro de pessoas físicas e jurídicas que se dedicam à consultoria técnica sobre problemas ecológicos e ambientais e à indústria e comércio de equipamentos, aparelhos e instrumentos destinados ao controle de atividades potencial ou efetivamente poluidoras. 
Por sua vez, o CTF - APP é um registro das atividades, não das pessoas (físicas ou jurídicas) que se dedicam a atividades potencialmente poluidoras e/ou à extração, produção, transporte e comercialização de produtos potencialmente perigosos ao meio ambiente, assim como de produtos e subprodutos da fauna e da flora, fornecendo informações sistematizadas e atualizadas sobre potenciais fontes de ameaças e contribuindo para a redução dos riscos de desastres.
Malgrado a previsão legal de tais instrumentos, não foram encontradas indicações de sua utilização nos formulários, planos e relatórios da PNSB. Em reunião realizada em 14/06/2019 com a equipe deste levantamento, representantes da Aneel afirmaram que as informações contidas nos referidos cadastros não possuem utilidade para a sua atividade de fiscalização e monitoramento de segurança de barragens (peça 35) , tendo em vista que, para produzir energia elétrica, obrigatoriamente o gerador tem que dispor de autorização ou registro da Aneel, o que dispensa essas outras fontes de identificação.
Conforme detalhado nos tópicos II.3.1 e IV.1, as ações da Aneel se baseiam principalmente nas informações autodeclaradas pelo empreendedor e naquelas contidas em seu próprio banco de dados, além do monitoramento presencial e à distância para verificação e validação dessas informações. 
II.3.5 Relatório de Segurança de Barragens
O Relatório de Segurança de Barragens (RSB) , último dos instrumentos da PNSB, tem como objetivo apresentar à sociedade um panorama da implantação da PNSB e de sua eficácia na evolução da segurança das barragens brasileiras, na redução de incidentes e acidentes e na melhoria da gestão de riscos. São apontadas ainda algumas diretrizes para a atuação dos fiscalizadores e empreendedores, além de destacar os principais acontecimentos do ano. 
As entidades fiscalizadoras devem anualmente coletar as informações dos empreendedores e enviá-las à ANA. A essas entidades são questionados aspectos relativos à existência ou não de cadastro de barragens, à formação e capacitação de equipe técnica de segurança em barragens, às regulamentações e fiscalizações efetuadas e à ocorrência de acidentes e incidentes. Também são solicitadas informações acerca de barragens com comprometimentos importantes que impactem sua segurança e a metodologia de identificação utilizada.   
Sob a coordenação da ANA, as informações são consolidadas e integradas ao RSB, que deve ser enviado anualmente ao CNRH para apreciação. Por sua vez, o CNRH expede recomendações para melhoria da segurança das obras, se necessário, e encaminha o RSB ao Congresso Nacional. 
II.4 Atores e responsabilidades na PNSB
Diversos atores compõem a Política Nacional de Segurança de Barragens no que diz respeito à segurança de barragens de geração de energia elétrica: empreendedor, CNRH, ANA, Aneel, Secretaria Nacional de Proteção e Defesa Civil (Sedec/MDR) , Defesas Civis Estaduais, Prefeituras e Defesas Civis Municipais, Operador Nacional do Sistema Elétrico (ONS) e órgãos ambientais. 
Conforme a Lei 12.334/2010, a atuação em segurança de barragens está estruturada em duas fases: 
Fase interna: engloba as ações coordenadas pelo empreendedor com apoio do poder público; a legislação estabelecida pela Lei 12.334/2010; e a regulação, realizada pelas entidades fiscalizadoras federais, no caso das barragens utilizadas no setor elétrico, a Aneel.
Fase externa: reativa, compreende as ações coordenadas pelo poder público com apoio do empreendedor; a legislação de defesa civil prevista na Lei 12.608/2012; e as normatizações efetuadas pelas defesas civis federal, estadual e municipal. 
Dessa forma, na fase interna, preventiva e com foco na segurança, a atuação primordial é do empreendedor, definido como o concessionário ou autorizado de uso de bem público responsável pela implantação e exploração das instalações de geração de energia hidrelétrica de que trata o respectivo ato de outorga. É o responsável legal pela segurança da barragem e, como tal, deve promover as ações e disponibilizar os recursos necessários para garanti-la. 
A fim de assegurar a segurança do empreendimento, o empreendedor deve implementar o Plano de Segurança da Barragem (PSB) ; efetuar as inspeções de segurança (inspeção regular e especial) e a revisão periódica de segurança (RPS) ; elaborar o Plano de Emergência (PAE) , quando exigido; e cadastrar seu empreendimento e a atualização de suas informações no Sistema Nacional de Informações sobre Segurança de Barragens (Snisb) .
De acordo com a legislação federal e a REN Aneel 696/2015, cabe ao empreendedor a obrigatoriedade de alguns encargos legais e regulamentares, entre os quais:
a) prover os recursos necessários à garantia da segurança da barragem;  
b) providenciar, para novos empreendimentos, a elaboração do projeto final como construído; 
c) organizar e manter em bom estado de conservação as informações e a documentação referentes ao projeto, à construção, à operação, à manutenção, à segurança e, quando couber, à desativação da barragem;  
d) permitir o acesso irrestrito do órgão fiscalizador e dos órgãos integrantes do Sistema Nacional de Proteção e Defesa Civil (Sinpdec) ao local da barragem e à sua documentação de segurança; e
e) informar à Aneel e ao ONS qualquer alteração que possa acarretar redução da capacidade de descarga da barragem ou que possa comprometer a segurança dos reservatórios de aproveitamento hidrelétrico. 
Em termos de regulação, atribuições específicas foram estabelecidas ao CNRH e à ANA. Ao CNRH compete: definir os critérios gerais para classificação das barragens; zelar pela implementação da PNSB; estabelecer diretrizes para implementação da PNSB, aplicação de seus instrumentos e atuação do Snisb; apreciar o Relatório de Segurança de Barragens (RSB) , fazendo, se necessário, recomendações para melhoria da segurança das obras, bem como encaminhá-lo ao Congresso Nacional. À ANA coube um papel central no arranjo institucional estabelecido pela lei, já que é sua atribuição, além de suas competências fiscalizatórias em relação às barragens de usos múltiplos, organizar, implantar e gerir o Snisb, promover a articulação entre as entidades fiscalizadoras e exercer o papel de coordenadora no processo de elaboração do RSB, encaminhando-o, anualmente, ao CNRH de forma consolidada.
No que se refere à sistemática de fiscalização, as responsabilidades legais foram repartidas entre as entidades governamentais responsáveis pelos atos de outorga ou de emissão de licenças, considerando-se a finalidade da utilização de cada tipo de barragem, isto é, se para fins de acumulação de água, de geração hidrelétrica, de disposição final ou temporária de rejeitos de mineração ou de resíduos industriais, conforme a Figura 7. 

Figura 7: Órgãos fiscalizadores
Fonte: Criação própria
Dessa forma, de acordo com Lei 12.334/2010, coube à Aneel a competência para fiscalizar as barragens de geração de energia elétrica, ainda que o órgão responsável pela concessão ou autorização do uso do potencial hidráulico para fins de geração de energia elétrica seja o Ministério de Minas e Energia. 
Atuação da Aneel
Compete à Aneel classificar as barragens conforme os critérios gerais estabelecidos pelo CNRH. Seguindo sua atribuição regulamentar, a Aneel editou a Resolução Normativa (REN) 696/2015, estabelecendo obrigações e prazos a serem cumpridos pelos agentes de geração abrangidos pela lei e critérios de classificação de suas barragens em A, B ou C, segundo a categoria de risco, dano potencial associado e volume do correspondente reservatório.
Cabe ainda à Aneel implementar e manter cadastro das barragens sob sua jurisdição; exigir do empreendedor ART dos estudos, planos, projetos, construção, fiscalização e demais relatórios exigidos pela legislação; o cumprimento das recomendações contidas nos relatórios de inspeção e revisão periódica de segurança; e o cadastramento e a atualização das informações relativas à barragem.
Após o desastre de Brumadinho, o CMSRD, por meio da Resolução 01, de 28 de janeiro de 2019, e o CNRH, por meio da Moção 72, de 29 de janeiro de 2019, recomendaram que as entidades fiscalizadoras da Política Nacional de Segurança de Barragens realizassem imediata fiscalização in loco nas barragens sob sua jurisdição, priorizando aquelas classificadas com DPA alto ou CRI alto.
Em resposta ao Ofício de Requisição 01-379/2019 (peça 18) , a Aneel informou que, para dar cumprimento ao comando supracitado, foi instaurada uma força tarefa que fiscalizou, no primeiro semestre de 2019, 259 barragens de 174 usinas hidrelétricas com barragens de maior DPA localizadas em 22 estados. Um maior número de barragens que o de usinas é justificado pelo fato de poder haver mais de uma barragem em uma única usina.
Para o segundo semestre de 2019 estão previstas mais 180 fiscalizações nas demais usinas classificadas como DPA alto ou CRI alto, com o objetivo de verificação da conformidade regulatória e efetiva implantação do PSB e do PAE da usina, de modo a avaliar se tais documentos atendem aos requisitos mínimos estabelecidos pela Lei 12.334/2010 e pela REN Aneel 696/2015. Serão realizadas também inspeção visual da estrutura física da barragem, verificação dos procedimentos de segurança de barragem e avaliação dos apontamentos da última inspeção anual. Sendo assim, a Aneel fiscalizará ao todo 354 usinas, das quais 94 estão programadas para execução de fiscalização pelas cinco agências estaduais conveniadas à Agência (SP, RS, GO, MS e MT) e o restante realizadas pela equipe própria da Aneel, com apoio de empresas credenciadas (peças 18 e 21) . 
Ressalta-se que a fiscalização da Aneel não diminui nem exime o empreendedor da responsabilidade quanto à adequação das instalações, à correção e à legalidade de operação e dos atos que praticar no empreendimento.
Também é atribuição da Agência Reguladora publicar o relatório de classificação das barragens fiscalizadas; alimentar o Snisb; enviar as informações necessárias e suficientes para a elaboração do RSB pela ANA. Qualquer acidente ocorrido ou não-conformidade que implique risco imediato à segurança de barragem devem ser informados para a ANA e o Sinpdec (sistema composto por órgãos e entidades de proteção e defesa civil da Administração federal, estadual e municipal, bem como por entidades públicas e privadas de atuação significativa na área) .  
Por outro lado, a fase externa, reativa e com foco na emergência, consiste basicamente na atuação coordenada dos componentes do Sinpdec, com destaque para o desempenho da Sedec.  
Atuação da Sedec
O Sinpdec foi legalmente concebido como um conjunto de órgãos multissetoriais, de natureza sistêmica, cuja atuação se dá a partir do conceito matricial, determinando atribuições e responsabilidades para possibilitar um funcionamento coordenado, articulado e integrado dos programas, projetos e ações de proteção e defesa civil. 
A Sedec é o órgão central do Sinpdec, responsável por coordenar o planejamento, articulação e a execução dos programas, projetos e ações de proteção e defesa civil. A ela compete, entre diversas atribuições: formular, orientar e conduzir a  Política Nacional de Proteção e Defesa Civil (PNPDEC) ; coordenar o Sinpdec; promover o planejamento das ações de proteção e defesa civil e sua aplicação por meio de planos diretores, preventivos, de contingência, de operação e plurianuais; estabelecer estratégias e diretrizes para orientar as ações de prevenção e redução de desastres; e promover e orientar, em articulação com os estados e municípios, a organização e a implementação dos órgãos de proteção e defesa civil. 
Em vista dessa atuação coordenada, é competência dos estados instituir a defesa civil estadual e apoiar, sempre que necessário, os municípios no levantamento das áreas de risco, na elaboração dos Planos de Contingência de Proteção e Defesa Civil e na divulgação de protocolos de prevenção e alerta e de ações emergenciais, estabelecendo linhas de atuação, diretrizes, objetivos e prioridades da política de proteção e defesa civil estadual, bem como sua forma de planejamento e implementação das ações. 
Às prefeituras municipais cabe executar a política de proteção e defesa civil no plano local, onde os desastres acontecem, ordenando a efetiva implementação da PNPDEC por meio da existência de uma sólida base institucional, a fim de promover a atuação conjunta dos entes federativos. É a defesa civil municipal o agente de efetivação do PAE junto às comunidades potencialmente afetadas, atuando diretamente como indutor da participação social no processo de segurança de barragens. 
Cabe salientar o papel da União e dos Estados como apoiadores dos gestores municipais na obtenção e utilização desses conhecimentos e experiências, uma vez que grande parte dos municípios brasileiros conta com pouca ou nenhuma equipe técnica e escassos recursos. 
De acordo Manual de Proteção e Defesa Civil, elaborado pela Sedec em 2017 (peça 22, p. 68) , dados do Instituto Brasileiro de Geografia e Estatística (IBGE) , em 2014, demonstram que apenas 50,4% dos municípios brasileiros possuíam um órgão de coordenação das atividades de proteção e defesa civil. Os municípios com mais de 100.000 habitantes apresentavam melhor estrutura, contando com coordenação de proteção e defesa civil (mais de 80%) , unidades do Corpo de Bombeiros Militares-CBM (mais de 75%) e Núcleos Comunitários de Proteção e Defesa Civil (mais de 26%) .
No entanto, conforme citado no referido Manual, menos de 50% dos municípios com até 100.000 habitantes possuíam uma estrutura administrativa de proteção e defesa civil; menos de 20% contavam com uma unidade do CBM e menos de 10% tinham Núcleos Comunitários de Proteção e Defesa Civil.
Atuação de outros órgãos e entidades
Ainda que fora das fases interna e externa de estruturação da PNSB no tocante ao setor elétrico, o ONS e o Ibama também são mencionados no texto legal. Ao ONS, órgão responsável pela coordenação e controle da operação das instalações de geração e transmissão de energia elétrica no Sistema Interligado Nacional (SIN) , cabe tomar conhecimento sobre qualquer alteração que possa acarretar redução da capacidade de descarga dos reservatórios destinados a aproveitamento hidrelétrico ou que possa comprometer sua segurança, não tendo outra atribuição elencada na PNSB que não seja a de garantir a estabilidade do sistema elétrico brasileiro.
Já em relação aos órgãos ambientais competentes, a Lei 12.334/2010 não deixa claro quais são as atribuições de fiscalização dos órgãos ambientais, mencionando apenas que a fiscalização será realizada sem prejuízo das ações fiscalizatórias dos órgãos ambientais integrantes do Sistema Nacional do Meio Ambiente (Sisnama) , ensejando uma indefinição acerca da atuação do Ibama e demais órgãos ambientais e, consequentemente, um sombreamento de atribuições entre os fiscalizadores.
Importa ressaltar que, não obstante o papel individual de cada ator envolvido na PNSB, a ANA, a Aneel, a ANM, o Ibama e a Sedec firmaram o Acordo de Cooperação Técnica (ACT)  31/2018/ANA, a fim de desenvolverem ações conjuntas ou coordenadas entre si para execução articulada da PNSB e da PNPDEC, especialmente em casos de emergência envolvendo segurança de barragens e para compartilhamento de conhecimento e informações que viabilizem o atendimento aos dispositivos constantes na Lei 12.334/2010 e na Lei 12.608/2012. 
Publicada em 24 de dezembro de 2018, a parceria vai até dezembro de 2023 e prevê a definição de protocolos de atuação conjunta no caso de acidentes com barragens. Além disso, as cinco instituições executarão um cronograma comum de atividades envolvendo o tema, que pode conter campanhas de campo e simulados conjuntos de situações de emergência.
De acordo com o pactuado, compete à Aneel a missão de: disponibilizar acesso às informações do cadastro de empreendimentos por ela fiscalizados e suas respectivas barragens, inclusive as autodeclaradas pelos agentes fiscalizados por meio do FSB; apoiar tecnicamente a Sedec em situações emergenciais declaradas pelos empreendedores para apoio ao reconhecimento federal de situação de emergência (SE) ou estado de calamidade pública (ECP) ; e facilitar a interlocução dos órgãos de defesa civil com os agentes responsáveis por barragens fiscalizados pela Aneel, visando possibilitar tempestivamente a execução das ações previstas nos Planos de Contingência dos municípios atingidos em caso de risco iminente de ruptura da barragem e, consequentemente, evitando ou mitigando danos humanos, materiais e ambientais. 
Com o intuito de dar concretude à interlocução proposta entre o empreendedor e a defesa civil, a Aneel, por ocasião da força tarefa 2019 (campanha de fiscalização) , passou a realizar reuniões com os representantes das defesas civis dos municípios localizados à jusante da barragem, arguindo acerca de sua estruturação e se certificando acerca da existência de canal de comunicação entre empreendedores e defesa civil local. Dados indicados pela agência informam que no primeiro semestre de 2019 representantes de 183 municípios comparecem às reuniões (peça 21, p. 4) . Tanto o Acordo de Cooperação Técnica 31/2018, quanto a iniciativa da Aneel de realizar as reuniões com os representantes da defesa civil, são exemplos de boas práticas a serem seguidas pelos demais órgãos fiscalizadores.
II.5 Integração da PNSB com outras políticas existentes
Ainda que careça de regulamentação acerca de sua integração com outras políticas, a PNSB conjuga intimamente sua atuação com três outras políticas nacionais: a Política Nacional de Proteção e Defesa Civil (PNPDEC) , a Política Nacional do Meio Ambiente (PNMA) e a Política Nacional de Recursos Hídricos (PNRH) .
A PNPDEC, instituída pela Lei 12.608/2012, abrange as ações de prevenção, mitigação, preparação, resposta e recuperação voltadas à proteção e defesa civil em atuação articulada e sistêmica entre a União, os Estados, o Distrito Federal e os Municípios, para redução de desastres e apoio às comunidades atingidas. 
Em que pese a ausência de regulamentação da PNPDEC, a PNSB se integra com a PNPDEC ao definir as entidades fiscalizadoras responsáveis pela regulamentação e fiscalização dos requisitos do PSB e ao estabelecer os requisitos para elaboração do PAE. Ao delegar para as entidades fiscalizadoras a função de regulamentar e fiscalizar a segurança dos barramentos, a PNSB está desempenhando ações de 'prevenção', promovendo a melhoria das condições estruturais e operacionais das barragens, contribuindo para a redução do risco de rompimento. Já ao estipular condições para confecção do PAE, os fiscalizadores agem na 'preparação' da gestão de riscos; enquanto, ao tomar medidas com vistas à minimização de riscos e de danos potenciais, atuam no âmbito da 'resposta', normalmente em articulação com os órgãos de proteção e defesa civil. 
Assim como a PNSB, a PNMA, prevista na Lei 6.938/1981, possui entre seus instrumentos o Sinima, o CTF - AIDA e o CTF APP, em uma clara intenção de aproximação de ambas as políticas. É interessante observar que toda a PNSB é calcada nos princípios da prevenção e da precaução, balizadores da PNMA. No entanto, há carência de articulação entre as duas políticas, já que o Sinima ainda não foi criado e o CTF - AIDA é destinado a consultorias técnicas (pessoas físicas ou jurídicas) que prestam serviços ambientais. Dessa forma, somente o CTF - APP, ao fornecer informações sobre potenciais fontes de ameaças, teria aplicabilidade na PNSB.
De igual importância é a Política Nacional de Recursos Hídricos (PNRH) estabelecida pela Lei 9.433/1997, que define como o Estado brasileiro fará a apropriação e o gerenciamento dos recursos hídricos nacionais, diferenciando a água como bem ambiental, protegido pela legislação ambiental, da água como recurso econômico ou recurso hídrico, criando instituições, instrumentos e regras para o uso da água por parte de múltiplos usuários. 
A prevenção e a defesa contra eventos hidrológicos críticos de origem natural ou decorrentes do uso inadequado dos recursos naturais é um dos objetivos da PNRH e as medidas a serem tomadas a esse respeito podem fazer parte dos planos de bacia hidrográficas, com medidas estruturais submetidas a critérios de outorga específicos, o que guarda relação com os objetivos e princípios previstos na PNSB e na PNPDEC em termos de prevenção de riscos hidrológicos. 
ACHADO
Ausência de fiscalização das barragens sujeitas apenas a registro
Durante o levantamento constatou-se uma lacuna na Lei 12.334/2010 quanto à competência da fiscalização de Centrais Geradoras Hidrelétricas de Capacidade Reduzida com potência igual ou inferior a 5.000 kW (CGHs) que, nos termos da legislação vigente, estão desobrigadas de outorga de autorização ou concessão, sendo necessário apenas registro para o seu funcionamento. Em razão disso, existem CGHs que deveriam estar sendo fiscalizadas quanto aos aspectos de segurança, porém tal fiscalização não tem ocorrido.
O art. 5º, inciso I, da Lei 12.334/2010 estipula que a fiscalização da segurança de barragens caberá à entidade que outorgou o direito de uso dos recursos hídricos, observado o domínio do corpo hídrico, quando o objeto for de acumulação de água, exceto para fins de aproveitamento hidrelétrico. Já no inciso II, atribui tal responsabilidade à entidade que 'concedeu ou autorizou o uso do potencial hidráulico, quando se tratar de uso preponderante para fins de geração hidrelétrica', que nos termos do art. 2º da Lei 9.427/1996, cabe à Aneel. 
O art. 21, XII, inciso b, da CF atribui à União a competência para explorar, diretamente ou mediante autorização, concessão ou permissão, os serviços e instalações de energia elétrica e o aproveitamento energético dos cursos de água. Por sua vez, o §4º do art. 176 da CF dita que o aproveitamento do potencial de energia renovável de capacidade reduzida não depende de autorização ou concessão.
A Lei 9.074/1995, em seu art. 8º, isenta de concessão, permissão ou autorização os empreendimentos com potência igual ou inferior a 5.000 kW, bastando sua comunicação (registro) ao poder concedente. 
Como as CGHs têm como fim o aproveitamento hidrelétrico, mas não estão sujeitas a concessão, permissão ou autorização, restou uma lacuna na legislação retromencionada, ensejando uma ausência de fiscalização das CGHs existentes no Brasil.
A Aneel defende, em sua NT 141/2015-SRG-SFG/Aneel (peça 23) , que a fiscalização da segurança de tais barragens caberá à entidade que concedeu ou autorizou o uso do potencial hidráulico. A fiscalização de barragens sujeitas apenas a registro seria, portanto, encargo da entidade que outorgou o direito de uso de recursos hídricos, nesse caso, a ANA. 
A ANA, por meio da NT 118/2017/COSER/SRE (peça 24) , em contraposição à argumentação apresentada pela Aneel, ressalta que o legislador, ao determinar as atribuições da ANA no art. 5º da Lei 12.334/2010, excepcionou as barragens para fins de aproveitamento hidrelétrico, razão pela qual considera que a fiscalização de barragens de geração de energia elétrica sujeitas apenas a registro caberia à Aneel. 
Posteriormente, em resposta ao Ofício 0393/2019-TCU/SeinfraElétrica, a ANA evidencia não haver divergência entre os posicionamentos de sua área técnica, da Procuradoria Federal junto à ANA e da Procuradoria Federal junto à Aneel, sendo consensual o entendimento que compete à Aneel a regulação e a fiscalização, de modo pleno, para toda e qualquer barragem que envolva geração de energia elétrica (peça 51, p.1 e 2) .
A Aneel, em resposta ao Ofício 02-125/2019-TCU, informou que o assunto foi debatido no âmbito de discussão do subcomitê que foi criado por ocasião da Resolução 2 do CMSRD, tendo sido solicitada a alteração da Lei 12.334/2010 para dar competência à Aneel para fiscalização desses empreendimentos. Contudo, a agência se posicionou no sentido de que a realização de tal fiscalização dependeria também de alteração da Lei 9.427/1996, de modo a permitir a aplicação de multas e recolhimento de taxa de fiscalização para empreendimentos registrados (peça 21, p. 3) .
Apesar de as CGHs terem, por definição, baixa potência, seus barramentos muitas vezes estão enquadrados na PNSB, seja pela altura do barramento ou volume dos reservatórios, seja pelo resultado da classificação da categoria de dano potencial associado (médio ou alto) , conforme o art.1º da Lei 12.334/2010.
Conforme dados da Aneel, o Brasil conta atualmente com 688 unidades de CGHs em operação instaladas em todo seu território, das quais 110 enquadram-se nos parâmetros previstos na Lei 12.334/2010 (peça 59) . 
Portanto, existem 110 CGHs que não estão sendo fiscalizadas em relação aos aspectos de segurança, o que aumenta o risco de acidentes nessas barragens. Embora sejam empreendimentos de pequeno porte, eventuais acidentes em seus barramentos também podem ocasionar perdas de vidas humanas e graves impactos econômicos, sociais e ambientais.
Era de se esperar que essas 110 CGHs estivessem sendo fiscalizadas, já que o parágrafo único do art. 1º da PNSB prescreve que 'esta Lei aplica-se a barragens destinadas à acumulação de água para quaisquer usos', e que, em função de suas características, elas se enquadram nos critérios estabelecidos nos incisos do referido dispositivo, de modo que também estão sujeitas às diretrizes da PNSB. 
Além disso, nota-se que a lei em questão não trouxe qualquer disposição excluindo a sua aplicação sobre os barramentos vinculados a usinas hidrelétricas de potência igual ou inferior a 5.000 kW (cinco mil quilowatts) , de modo que se entende inadequada a ausência de fiscalização dessas barragens pelo poder público sob a justificativa de que foram dispensadas de processo de concessão, permissão ou autorização para seu funcionamento.
A inexistência de fiscalização sobre esses empreendimentos durante mais de 9 anos desde a entrada em vigor da Lei 12.334/2010 não apenas contraria os princípios constitucionais da legalidade e da eficiência, insculpidos no art. 37 da Constituição Federal, como também vai de encontro aos próprios objetivos da PNSB, transcritos a seguir:
Art. 3º  São objetivos da Política Nacional de Segurança de Barragens (PNSB) : 
I - garantir a observância de padrões de segurança de barragens de maneira a reduzir a possibilidade de acidente e suas consequências; 
 (...) 
III - promover o monitoramento e o acompanhamento das ações de segurança empregadas pelos responsáveis por barragens; 
IV - criar condições para que se amplie o universo de controle de barragens pelo poder público, com base na fiscalização, orientação e correção das ações de segurança;
O dever de fiscalizar do Estado também se encontra disciplinado por meio de regras constitucionais, já que o art. 174 da Carta Magna estabelece que 'como agente normativo e regulador da atividade econômica, o Estado exercerá, na forma da lei, as funções de fiscalização' (art. 174) . 
Ademais, o art. 23, inciso XI da CF, prevê que é competência comum da União, dos Estados, do Distrito Federal e dos Municípios o registro, acompanhamento e fiscalização da exploração de recursos hídricos em seus territórios. Já o art. 20 da CF, inciso VIII, estabelece que os potenciais de energia hidráulica são bens da União. 
Portanto, compete à União garantir a fiscalização da exploração do potencial de energia hidráulica, inclusive quanto à segurança de seus barramentos. 
A divergência de interpretação da legislação em vigor a respeito de qual órgão fiscalizador deve exercer esse papel não justifica a inércia quanto à execução do papel fiscalizador do Estado, cabendo, portanto, à União resolver o imbróglio, ainda que por meio da coordenação das ações dos diversos órgãos e entidades integrantes da administração pública federal direta, autárquica e fundacional.
Quanto a este ponto, o Decreto-lei nº 200, de 25 de fevereiro de 1967, preceitua:
Art. 6º As atividades da Administração Federal obedecerão aos seguintes princípios fundamentais:
I - Planejamento.
II - Coordenação.
 (...) 
Art . 8º As atividades da Administração Federal e, especialmente, a execução dos planos e programas de governo, serão objeto de permanente coordenação.
Sob o aspecto da governança pública, o Decreto 9.203/2017 estabelece:
Art. 4º São diretrizes da governança pública: 
 (...) 
IV - articular instituições e coordenar processos para melhorar a integração entre os diferentes níveis e esferas do setor público, com vistas a gerar, preservar e entregar valor público;
X - definir formalmente as funções, as competências e as responsabilidades das estruturas e dos arranjos institucionais; e
 (...) 
Art. 13-A. Compete aos órgãos e às entidades integrantes da administração pública federal direta, autárquica e fundacional:
I - executar a política de governança pública, de maneira a incorporar os princípios e as diretrizes definidos neste Decreto (...) ;
Dos diplomas legais apresentados, extrai-se que deve haver coordenação e articulação entre os diferentes atores do setor público, com vistas a cumprir as funções, responsabilidades e competências do Estado.
No âmbito do Poder Executivo da União, a Lei 13.844, de 18 de junho de 2019, em seu art. 3º estabelece que compete à Casa Civil da Presidência da República a coordenação e a integração das ações governamentais.
Portanto, propõe-se determinar à Casa Civil da Presidência da República, como órgão coordenador da atuação interinstitucional do governo, que, em articulação com a Agência Nacional de Águas (ANA) , Agência Nacional de Energia Elétrica (Aneel) , Conselho Nacional de Recursos Hídricos (CNRH) e outras instituições governamentais que possam estar envolvidas com o tema, tome providências cabíveis no sentido de: 
verificar, de maneira emergencial, a quantidade de barragens de até 5.000 kW sujeitas a registro que preencham os requisitos da Política Nacional de Segurança de Barragens (PNSB) e que necessitem de urgência na fiscalização; e
garantir que as barragens de até 5.000 kW sujeitas a registro enquadradas nos ditames da PNSB sejam fiscalizadas, estabelecendo a entidade fiscalizadora responsável.
RISCOS IDENTIFICADOS
Foram levantados os riscos associados à gestão da segurança das barragens de geração de energia elétrica e analisados os níveis dos controles existentes, com o intuito de subsidiar o TCU na definição de novas ações de controle sobre esse objeto, bem como de dar transparência à sociedade das ações e dos riscos associados ao objeto fiscalizado, permitindo assim contribuir com o controle social e de outras instituições no âmbito de suas competências, como o Congresso Nacional, Ministério Público Federal e associações organizadas. 
A partir da metodologia aplicada no presente trabalho, detalhada no Tópico I.5, identificaram-se os seguintes riscos, agrupados em cinco macrotemas:
Macrotema: Classificação de barragens
Risco 1 - Classificação de risco inconsistente com a realidade (risco residual médio - NRR 16) ;
Risco 2 - Snisb e Relatório Anual de Segurança de Barragens com dados incompletos e/ou inconsistentes (risco residual baixo - NRR 8) ;
Macrotema: Elaboração de PSB e PAE
Risco 3 - Elaboração de planos (PSB e PAE) com informações insuficientes para atender as demandas de segurança e emergência das barragens (risco residual médio - NRR 32) ;
Macrotema: Processo de fiscalização
Risco 4 - Deficiência nas ações de monitoramento e fiscalização em empreendimentos de elevado risco e/ou alto dano potencial associado (risco residual médio - NRR 16) ;
Macrotema: Ações emergenciais
Risco 5 - Deficiência nas ações de planejamento e preparação do Sinpdec para pronta resposta em situações contingenciais (risco residual médio - NRR 30) ;
Risco 6 - Ocupação desordenada em área de grande risco de acidente (risco residual médio - NRR 24) ;
Risco 7 - Não compartilhamento das informações sobre acidentes entre os órgãos fiscalizadores e demais atores importantes (risco residual baixo - NRR 6,4) ;
Macrotema: Alterações da legislação
Risco 8 - Mudanças legislativas não fundamentadas em critérios técnicos (risco residual médio - NRR 20) .
Para facilitar o entendimento, os macrotemas serão apresentados em uma sequência lógica baseada na seguinte ordem: prevenção, preparação, resposta e recuperação. Em cada macrotema, os riscos aparecerão em ordem decrescente de Nível de Risco Residual (NRR) .
Ressalta-se que em cada risco apontado foi dado destaque à análise dos controles internos aplicáveis para evitar ou minimizar o evento danoso.
IV.1 Macrotema Classificação de barragens
Neste tema estão englobados os processos e as atividades em que a Aneel, como entidade fiscalizadora, atua para acompanhar a classificação das barragens. 
Por meio do processo de classificação das barragens se obtém um padrão comparativo entre os diversos barramentos e estruturas associadas. Por isso, a classificação é utilizada como um elemento de referência para nortear as ações de fiscalização da Aneel (peça 25, p. 10) .
Rememora-se que as barragens fiscalizadas pela Aneel são classificadas entre as classes A, B ou C, segundo categoria de risco, dano potencial associado e volume do reservatório, de acordo com a matriz de classificação disposta no Anexo I da REN Aneel 696/2015, em conformidade com a Lei 12.334/2010. 
Para a realização da classificação das barragens de geração de energia elétrica, o empreendedor deve, anualmente, preencher o FSB e enviá-lo à Aneel pela internet.
Quando a classe final da barragem resultar em A ou B haverá impacto nas obrigações do empreendedor, nos termos da REN Aneel 696/2015, a saber, na periodicidade limite para realização das inspeções regulares (art. 10) , na obrigatoriedade de o empreendedor elaborar o PAE (§1º do art. 13) e na exigência de realização do estudo de rompimento e de propagação da cheia associada (§2º do art. 6º) .
Após o recolhimento de informações das barragens sob sua responsabilidade, a Aneel, anualmente, deve alimentar o Snisb e também enviar as informações necessárias e suficientes para a elaboração do RSB pela ANA.
Risco 1 - Classificação de risco inconsistente com a realidade (risco residual médio) 
O processo de classificação se baseia em dados e informações declaradas pelo empreendedor, que também é o responsável pela elaboração e implementação do PSB e do PAE em seu empreendimento, por isso poderá acontecer de a Aneel aceitar uma classificação de risco inconsistente com a realidade.
O risco é próprio ao processo de obtenção das informações necessárias à classificação das barragens, uma vez que os empreendedores, conhecedores da situação real dos barramentos, podem agir com dolo ou cometer erros ao preencher os dados e informações referentes ao estado de conservação ou documentação de segurança de seus empreendimentos.
Atualmente, o FSB é preenchido em uma planilha eletrônica no formato Microsoft Excel que permite ao responsável inserir os dados e informações livremente, exceto por algumas verificações de inconsistência nos campos. Atualizações foram feitas para que, a partir de 2020, as informações sejam preenchidas automaticamente no FSB Web, contribuindo para mitigar o risco de envio de dados inconsistentes ou de não envio de informações importantes que impactem a classificação do barramento. No entanto, a ferramenta só estará disponibilizada para o FSB 2019, com previsão de preenchimento pelos empreendedores até 31/1/2020, de forma que não foi possível avaliar, neste trabalho, os benefícios que dela advirão. 
Conforme apresentado no Tópico II.3.1, a classificação da barragem é composta por uma série de itens que são valorados de acordo com os parâmetros definidos na REN Aneel 696/2015 cuja soma total irá definir os níveis de risco e a classe final da barragem. Mudanças nos valores preenchidos pelo empreendedor podem alterar drasticamente a classificação da barragem.
Uma maneira desse risco se materializar é a existência de empreendimento que não se encaixe na PNSB por características técnicas (altura do maciço menor que 15 m e capacidade total do reservatório menor que 3.000.000 m³) , mas se enquadre por possuir dano potencial associado (DPA) médio ou alto, se declare como não-enquadrado na PNSB, preenchendo inveridicamente os campos do FSB referentes ao DPA.
Outra forma é quando o empreendimento se situa nos parâmetros da PNSB, mas o responsável preenche erroneamente alguns dados do FSB de modo a impactar na classe final da barragem.
De forma ilustrativa, pode-se citar a Matriz de Classificação quanto à categoria de risco, conforme o Anexo II.1 - 2 - Estado de conservação (EC) da REN Aneel 696/2015. Nos termos da resolução, se a pontuação do EC for maior ou igual a oito em qualquer coluna de EC, automaticamente a CRI será alta e implicará na necessidade de providências imediatas pelo responsável da barragem.
Se acontecesse de o responsável atribuir propositadamente a menor pontuação possível para todos os itens da Matriz II.1 - 2, o EC teria resultado igual a zero. A depender do resultado das outras matrizes, poderia obter a classificação baixa quanto à categoria de risco (CRI) . Neste caso, se o DPA fosse médio ou baixo, a classe final dessa barragem seria C e o empreendedor estaria desobrigado de elaborar o PAE e o estudo de rompimento e de propagação da cheia associada, e teria menos atenção quanto à necessidade de fiscalização presencial.
Caso o valor real de um ou mais itens da matriz resultasse em EC maior ou igual a 8, a classificação mudaria completamente, pois, independentemente do resultado obtido nas demais matrizes, a classificação quanto à CRI seria alta e, consequentemente, a classe final da barragem resultaria em A ou B, o que, nos termos da REN Aneel 696/2015, impactaria na periodicidade limite para realização das inspeções de segurança regular (ISRs) (art. 10) , obrigaria o empreendedor a elaborar o PAE (§1º do art. 13) e exigiria o estudo de rompimento e de propagação da cheia associada (§2º do art. 6º) .
A própria Aneel admite que alguns quesitos das matrizes de CRI e DPA estão sujeitos a imprecisões de avaliação e de preenchimento do FSB pelos agentes (peça 21, p. 2) .
Para evidenciar que esse risco não é meramente hipotético, mas procedente, será exposto um caso verídico enfrentado pela Aneel. O acontecimento é citado na apostila do Programa de Capacitação em Segurança de Barragens promovido pela Escola Nacional de Administração Pública - ENAP (peça 26, p. 94-97) , não sendo mencionado aqui o nome do empreendimento.
Nos dados e informações prestados pelo empreendedor nas matrizes do FSB, foi atribuído o valor quatro ao item potencial de perdas de vidas humanas na matriz DPA, isto é, o responsável estava informando ao órgão fiscalizador não existirem pessoas ocupando permanentemente a área afetada a jusante da barragem, mas possuindo existência de estrada vicinal de uso local.
No caso em questão, a barragem obteve DPA médio, tendo sido conduzida à classe final C, devido aos resultados associados das outras matrizes.
A Aneel valeu-se da participação de analistas de geoprocessamento de uma empresa especializada para definição da mancha de inundação do reservatório da barragem em questão e identificou a existência de residências e instalações que seriam atingidas pela onda de inundação em caso de ruptura da barragem.
Após a análise, foi realizado o preenchimento da matriz de DPA conforme modelo do mapa de inundação, o que resultou em nova categoria para o barramento em relação ao DPA, alterando o valor do item de quatro para doze. Tal valoração elevou o DPA de médio para alto e a classe da barragem mudou de C para B.
Esse exemplo põe em destaque a necessidade de serem validadas as classificações das barragens a partir dos dados e informações prestados pelos agentes responsáveis.
Portanto, conclui-se que, caso a Aneel tenha em seus cadastros dados e informações incorretos, poderá acontecer de: i) não haver exigência suficiente de estudos, inspeções, revisões e manutenções periódicas; ii) deixar de cobrar do empreendedor a elaboração do PAE e o estudo de rompimento e de propagação da cheia associada, mesmo sendo necessário; iii) afetar negativamente o processo de seleção de fiscalizações, deixando de incluir empreendimentos de risco relevante, impactando nas ações de segurança das barragens de geração de energia elétrica.
Controles internos
Objetivando aferir os controles exercidos pela Aneel quanto à classificação das barragens sob sua responsabilidade, requisitaram-se informações acerca dos normativos a serem seguidos pelos responsáveis por barragens de geração de energia elétrica, quantos e quais bancos de dados a Aneel possui para conferir a consistência e veracidade dos dados recebidos nos FSB's e quais dados e informações dos bancos de dados são utilizados para a verificação de consistência das informações recebidas. 
Em resposta (peça 21, p. 1) , a Aneel informou dispor de duas bases de dados:
Outorgas: na qual constam informações cadastrais relativas às outorgas de concessão do serviço público de energia; e
FSB: constituído pelas informações autodeclaradas pelos agentes por meio do preenchimento do FSB, que inclui a inserção das pontuações das matrizes de CRI e de DPA, além de informações cadastrais.
Quanto ao exame das classificações recebidas, a Aneel esclareceu que, para tratamento e redução das inconsistências, foi definido um conjunto de sete filtros aplicados nos FSB's (peça 21, p. 2) :
Campos não preenchidos;
Registros de níveis de percolação vs deterioração de taludes;
Registros de deterioração de taludes vs deformações e recalques;
PSB vs estrutura organizacional e qualificação da equipe;
Impacto socioeconômico vs potencial de perda de vidas humanas;
Dano potencial vs estrutura organizacional;
Qualquer critério de estado de conservação (EC) com nota maior ou igual a oito.
Os Filtros de Consistência, também chamados pela Aneel de filtros de 1ª Ordem, são aplicados para detecção de campos não preenchidos, inconsistências de preenchimento do FSB ou qualquer critério de EC maior ou igual a 8. As inconsistências são caracterizadas, por exemplo, se um empreendimento possui estrutura organizada para a segurança da barragem e não possui procedimentos de roteiros de inspeções de segurança e de monitoramento (peça 27, p. 28) .
Os empreendimentos capturados em pelo menos um dos filtros fazem parte de uma listagem para averiguação das inconsistências e ações de esclarecimentos, correções, e, caso necessário, ações de monitoramento/fiscalização à distância e presencial.
Maior detalhamento sobre a aplicação destes procedimentos pode ser obtido no material do curso 'Procedimento de Fiscalização de Segurança de Barragens', promovido pela Superintendência de Fiscalização dos Serviços de Geração (SFG) - Aneel (peça 27) , o qual explica a realização de testes de consistência dos dados do empreendedor por meio de aplicação de filtros e análise comparativa (inteligência analítica) .
Examinando a metodologia utilizada pela Aneel para avaliação e validação da consistência dos dados e informações recebidos por meio do FSB, entende-se que o nível de confiança dos controles internos da Aneel para este risco é satisfatório, visto estar presente elementos mitigatórios ao risco. 
Entretanto, cabe ressaltar que os procedimentos de testes de consistência devem ser revistos e aperfeiçoados regularmente pela Aneel, haja vista a contínua evolução de soluções tecnológicas que podem contribuir para o aperfeiçoamento dos filtros e controles aplicados. 
Valoração do risco
Inicialmente, a probabilidade deste risco acontecer foi considerada média, uma vez que, como visto, o preenchimento do FSB com informações incorretas, seja por erro, seja por dolo, é possível de ocorrer. A probabilidade não foi considerada alta, neste caso, porque nas respostas dos ofícios encaminhados à Aneel e nos textos técnicos consultados esse tipo de erro não foi apontado como frequente. 
Já o impacto foi considerado alto, uma vez que erros na classificação poderão afetar diretamente a segurança das barragens, isto porque poderão modificar os deveres do empreendedor e também poderão afetar a eficiência do papel fiscalizador da Aneel ao desvirtuar o cadastro que a entidade utiliza como fonte dos critérios de seleção. 
Assim, a partir da combinação desses atributos do risco, o Nível de Risco Inerente (NRI) resultou em alto.
Contudo, ao final, devido à existência de controles internos satisfatórios, capazes de reduzir a probabilidade e o impacto do evento danoso, o risco foi avaliado como tendo Nível de Risco Residual médio (Apêndice 1) .
Risco 2 - Snisb e Relatório Anual de Segurança de Barragens com dados incompletos e/ou inconsistentes (risco residual baixo) 
Esse risco diz respeito à possibilidade de a Aneel, como órgão detentor das informações das barragens de geração de energia elétrica, enviar dados incompletos, inconsistentes ou sem fidedignidade ao Snisb e à ANA para elaboração do RSB.
Rememora-se que o Snisb tem como um de seus princípios básicos a descentralização da obtenção e produção de dados e informações (inciso I do art. 14 da Lei 12.334/2010) . Isso implica no fato de os dados armazenados no Snisb serem provenientes de diversos órgãos fiscalizadores. 
Segundo os incisos I e V do art. 16 da Lei 12.334/2010, a Aneel é obrigada a manter cadastro das barragens sob sua jurisdição, com identificação dos empreendedores, para fins de incorporação ao Snisb; bem como exigir do empreendedor o cadastramento e a atualização das informações relativas à barragem no Snisb. Isto significa que a Aneel deve levantar informações suficientes para alimentar fidedignamente o Snisb.
A RES CNRH 144/2012 prescreve no inciso III do art. 19 ser competência dos órgãos fiscalizadores manter atualizada no Snisb a classificação das barragens sob sua jurisdição por CRI, por DPA e pelo seu volume.
O risco percebido decorre da falta de padronização dos cadastros de cada órgão fiscalizador e da ausência de avaliação da exatidão dos dados recebidos pela ANA.
A ANA ressalta que promove diversas oficinas em busca da padronização das informações, no entanto, não possui qualquer ascensão hierárquica sobre os demais fiscalizadores para determinar essa uniformização. Todavia, cabe à ANA a avaliação da exatidão das informações, o que ocorre por meio de análises de consistência da base de dados e comunicação de eventuais erros aos responsáveis (peça 51, p. 2) . 
O primeiro problema é o modo de alimentação das informações, pois o conteúdo e o procedimento utilizados para o Snisb e para elaboração do RSB são diferentes 
A inserção de informações no Snisb está sob a responsabilidade de cada entidade ou órgão fiscalizador de segurança de barragens, sendo realizada pelo Portal do Snisb, através de acesso controlado por senha.
Já o envio de informações para elaboração do RSB é realizado anualmente por meio de planilha em Excel, encaminhada pelos órgãos fiscalizadores em formulário eletrônico (peça 33) . Como resultado de uma das recomendações das diversas oficinas realizadas com os fiscalizadores, foi eliminada a necessidade de envio do 'Planilhão do RSB', cujos dados foram incorporados à base do Snisb. A partir de sua próxima edição, o RSB será totalmente baseado no Snisb (peça 51, p. 3) .
Pelo fato de ambos os procedimentos não serem realizados automaticamente, mas de forma manual, há chance de as informações passadas ao Snisb serem diferentes das encaminhadas para elaboração do RSB, ou de as informações repassadas nos dois fluxos estarem erradas.
Outro ponto é que os dados exigidos pelos órgãos fiscalizadores de barragens aos empreendedores podem ser diferentes dos previstos no Snisb, podendo causar óbice à utilização do sistema. Cabe destacar a observação feita pela ANA no RSB do ciclo 2017 em que apresenta a necessidade de que se opere ampla discussão buscando alcançar 'orientações para os procedimentos acerca do Snisb, visando padronização e induzindo o sistema ao sucesso' (peça 25, p. 9) . 
Quanto às suas limitações, o próprio TCU já destacou em trabalho anterior que o Snisb possui um número muito reduzido de barragens cadastradas, tendo apontado como possíveis motivos as dificuldades de inserção de dados acerca de informações mínimas obrigatórias e a própria definição sobre quais barragens devem ser inseridas no sistema (Acórdão 1257/2019-TCU-Plenário, de relatoria do Ministro Augusto Nardes) . Entretanto, para as barragens de geração de energia a situação é diferente, pois a Aneel passou a alimentar o Snisb.
Em resposta ao Ofício 393/2019-TCU/SeinfraElétrica, a ANA destaca que, atendendo a mais uma recomendação resultante de oficinas com os fiscalizadores, as exigências de obrigatoriedade dos dados foram adequadas de modo a permitir a inserção de mais barragens no sistema, inclusive as que constavam do 'Planilhão do RSB' e não podiam ser cadastradas no Snisb devido à falta de dados como Autorização e Volume, entre outros. Em paralelo, e para permitir uma melhoria contínua dos dados, a ANA criou um indicador de completude (V. Painéis Interativos - Página 4 - Indicador de Completude - http://www.snisb.gov.br/portal/snisb/graficos/datazen) . 
Para fomentar melhorias no Snisb é utilizado um programa denominado Progestão (http://progestao.ana.gov.br/) , do qual são signatários todos os fiscalizadores estaduais, com exceção do Rio de Janeiro. Uma das metas que condiciona o repasse dos recursos do Programa é justamente a melhoria no indicador de Completude (peça 51, p. 3) .
A fim de verificar se há diferenças dos dados da Aneel e do Snisb, foi realizado o comparativo entre os dados contidos no Snisb e no Painel de Barragens da Aneel. Utilizou-se como parâmetro os dados do Brasil e também de cinco estados escolhidos aleatoriamente, sendo um de cada região da federação. 
Ao comparar as informações contidas no Snisb e no Painel de Barragens da Aneel, ficou evidente as diferenças dos dados constantes nos cadastros. A Figura 8 apresenta o comparativo do quantitativo das barragens no Snisb e no Painel de Barragens da Aneel. Os detalhes da análise e as consultas realizadas estão no Apêndice 4.
Figura 8: Comparativo quantitativo de barragens no Snisb e no Painel de Barragens da Aneel
Fonte: Criação própria
Em resposta ao Ofício 394/2019-TCU/SeinfraElétrica, de 6/11/2019, a Aneel entende que:
a informação constante do SNISB parece conter erro material, dado que a informação de 1073 barragens (...) , refere-se ao somatório de usinas cadastradas pela ANEEL no período 2013 a 2019, e não somente ao número de usinas classificadas no ano de 2019. Assim, o sistema apresenta as barragens que foram classificadas em todos os anos e não apresenta o número total de barragens, repetindo as que foram reclassificadas (peça 49, p. 2) .
A ANA, por sua vez, comentou que a discrepância apontada não deveria existir, 'podendo ser decorrente da data da consulta aos dados da ANEEL, possivelmente divergente da data da migração para o SNISB' (peça 51, p. 2) .
Conclui-se, portanto, que o fluxo de informações entre a Aneel e a ANA é passível de falhas, seja em função de interferência de ação humana, de carência de definições e procedimentos quanto à padronização do sistema, ou de ajustes tecnológicos, havendo espaço para correção de informações do SNISB quanto às barragens de geração e energia elétrica. Tal situação abre brechas para a inserção de dados e informações incorretas no Snisb e no RSB. 
Uma vez que o Snisb e/ou o RSB contenham informações errôneas a respeito das barragens, as conclusões obtidas por esses instrumentos estarão desconectadas da realidade da situação das barragens no Brasil.
Assim ocorrendo, a apreciação do relatório pelo CNRH restará inócua, e a qualidade dos dados divulgados à sociedade e utilizados no processo de tomadas de decisão por parte dos órgãos competentes estará comprometida.
Controles internos
Objetivando aferir os controles exercidos pela Aneel quanto à consistência e fidedignidade dos dados encaminhados ao Snisb e anualmente à ANA (elaboração do RSB) , questionou-se à Aneel quais procedimentos têm sido adotados para inserção de dados no Snisb, se há incompletude ou divergências entre o sistema da Aneel e o Snisb, e quais ajustes têm sido necessários para possibilitar uma padronização de tais dados junto ao Snisb e, consequentemente, dos dados enviados para elaboração do RSB. 
Em resposta, a Aneel informou que o modo de transferência de informações entre as agências foi aperfeiçoado com o desenvolvimento de uma solução de web service para alimentação do Snisb, quando demandado pela ANA. Contudo, o Snisb ainda possui módulos que se encontram em desenvolvimento pela ANA, por isso eventuais incompletudes e divergências observadas, uma vez comunicadas à Aneel, são repassadas à Superintendência de Gestão Técnica da Informação (Aneel) para devido tratamento (peça 21, p. 2) .
Em reunião com representantes da ANA, foi informado à equipe que a análise feita pela referida agência sobre os dados recebidos dos órgãos fiscalizadores se limita apenas à avaliação de consistência dos dados preenchidos (lista de presença à peça 37) .
Visto que a utilização de solução em web service utilizada pela Aneel para encaminhamento dos dados e informações para o Snisb e para elaboração do RSB está em implantação e ainda haver inconsistências tratadas manualmente, entende-se que, até o momento, o nível de confiança dos controles internos da Aneel para este risco é fraco. 
Valoração do risco
A probabilidade desse risco acontecer foi considerada média, dado que o envio de informações incorretas para o Snisb e RSB é possível de ocorrer em razão de falta de padronização e de intervenção humana no processo.
Já o impacto foi considerado baixo, uma vez que as informações das barragens de geração de energia elétrica são apenas uma pequena parte do quantitativo de barragens nacionais.
A partir da combinação desses atributos do risco, o Nível de Risco Inerente (NRI) resultou em médio (Apêndice 1) .
Por fim, apesar de ter controles internos fracos, esse risco resultou como tendo Nível de Risco Residual baixo (Apêndice 1) .
IV.2 Macrotema Elaboração de PSB e PAE
Aqui foram agrupados os exames das atividades relativas à normatização e controle da elaboração e acompanhamento da efetividade do PSB e do PAE.
Conforme observado no Tópico II.3.2, o tratamento das informações obtidas na classificação das barragens determina quais obrigações acessórias devem ser observadas pelos empreendedores, em especial aquelas associadas à elaboração do PSB, ISR e PAE, e seus respectivos prazos.
Risco 3 - Elaboração de planos (PSB e PAE) com informações insuficientes para atender as demandas de segurança e emergência das barragens (risco residual médio) 
O risco levantado alerta para o pouco detalhamento dos requisitos mínimos do PAE e do PSB na Lei 12.334/2010 e na REN Aneel 696/2015. Considera-se que esses requisitos são insuficientes para atender os preceitos legais relacionados à segurança das barragens de geração de energia elétrica.
A título de comparação, ANA e ANM, na função de entidades fiscalizadoras de barragens de usos múltiplos e utilizadas nas atividades de mineração, respectivamente, regulamentaram o PSB aplicável às suas barragens por meio dos respectivos normativos: REN ANA 236/2017 e Portaria DNPM 416/2012.
No caso de barragens de usos múltiplos, sob fiscalização da ANA, o PSB compõe-se de até seis volumes: informações gerais, documentação técnica do empreendimento, planos e procedimentos, registros e controles, revisão periódica de segurança de barragens e PAE, quando exigido. Além desses volumes obrigatórios, pode conter também volume referente ao plano de ação de emergência (PAE) .
A ANA disponibiliza, de forma completa, o Manual do Empreendedor sobre Segurança de Barragens (peça 28) . Esse manual é composto por oito volumes com orientações úteis aos empreendedores de barragens, dos quais se destacam: Volume I, que contém um modelo padrão e respectivas instruções para elaboração do PSB; Volume II, que possui um guia de orientação e formulários para Inspeções de Segurança de Barragem; Volume III, com um guia de Revisão Periódica de Segurança de Barragem; e Volume IV, com um guia de orientação e formulários dos Planos de Ação de Emergência.
Já no que se refere às barragens de mineração, sob fiscalização da ANM, o PSB compõe-se de quatro volumes, contendo: informações gerais; planos e procedimentos; registros e controles; e revisão periódica de segurança. Adicionalmente a esses volumes obrigatórios, pode conter também volume referente ao PAE. 
Além de haver regulamentado o conteúdo mínimo do PSB, por meio da Portaria DNPM 416/2012, a ANM disponibiliza em seu sítio eletrônico o Guia Prático do Minerador, que é um resumo esquemático das obrigações do empreendedor do setor mineral à luz da legislação da PNSB.
O §1º do art. 8º da Lei 12.334/2010 dita que o órgão fiscalizador deve estabelecer a periodicidade de atualização, a qualificação do responsável técnico, o conteúdo mínimo e o nível de detalhamento dos planos de segurança.
No caso das barragens de geração de energia elétrica, a Aneel regulamentou tal assunto nos arts. 6º e 7º da REN Aneel 696/2015.
O art. 6º da REN Aneel 696/2015 estatui que o PSB deve conter minimamente as informações dispostas no art. 8º da Lei 12.334/2010, observando que a extensão e detalhamento do PSB deverão ser proporcionais à complexidade da barragem e suficientes para garantir as condições adequadas de segurança (§1º) . Complementarmente, o §2º determina que, para barragens classificadas como A ou B, nos termos da resolução, deverá ser elaborado estudo de rompimento e de propagação da cheia associada. Já o art. 7º prevê os prazos para elaboração do PSB, diferenciando as barragens existentes das novas barragens.
Quanto às atualizações dos planos de segurança previstas no §1º do art. 8º da Lei 12.334/2010, a REN Aneel 696/2015 apenas determina, no art. 19, que o PSB seja atualizado em função dos resultados das inspeções regulares e especiais, da revisão periódica de segurança (RPS) , de alterações de características técnicas da barragem ou de observações decorrentes das atividades de operação, monitoramento e manutenção. 
Em decorrência da exiguidade de informações de como os empreendedores devem elaborar o PSB e o PAE, poderá acontecer a elaboração de planos com informações insuficientes para atender às demandas de segurança e emergência.
O resultado imediato de planos insatisfatórios poderá ser a falta de manutenção adequada das barragens, a deficiência no planejamento de ações tempestivas de emergência, ou, no limite, à inação dos empreendedores, atingindo negativamente a qualidade das ações de gestão de risco voltadas à prevenção, mitigação, preparação, resposta e recuperação em caso de acidentes em barragens de geração de energia elétrica.
Controles internos
Objetivando aferir os controles exercidos pela Aneel quanto aos planos elaborados pelos empreendedores das barragens de geração de energia elétrica, para que produzam os resultados pretendidos no que concerne à segurança dessas barragens, examinaram-se os pontos de controles previstos nos normativos da Aneel e questionou-se à entidade quais providências adicionais estão sendo tomadas a fim de uniformizar os procedimentos de elaboração do PSB, PAE e Relatórios de ISR. 
Em resposta (peça 21, p. 2-3) , a Aneel informou que: 
A elaboração dos documentos relacionados ao PSB, PAE e Relatórios de Inspeção Regular é de responsabilidade dos empreendedores, nos termos da Lei nº 12.334. A Fiscalização da ANEEL busca constatar se tais documentos contemplam o conteúdo mínimo estabelecido na legislação federal e pela regulamentação, além de verificar se boas práticas de operação, monitoramento e manutenção das barragens estão sendo efetivamente adotadas. 
Dessa forma, os documentos produzidos resultados das fiscalizações contemplam constatações, não conformidades e determinações para os casos onde se verifica inobservância aos normativos na elaboração dos documentos. Adicionalmente, contemplam recomendações para itens não normatizados, mas que compreendem melhorias a serem adotadas pelos agentes fiscalizados.
Confirma-se que, diferentemente da ANA e ANM, a Aneel não possui nenhum tipo de orientação, guia ou manual para elaboração do PSB e do PAE, nem estabeleceu outros conteúdos mínimos além dos previstos na Lei 12.334/2010.
Portanto, entende-se que o nível de confiança dos controles internos da Aneel para este risco é fraco. 
Para o momento da fiscalização presencial, a Aneel preparou um checklist com o objetivo de confrontar o conteúdo do PSB e do PAE elaborado pelo empreendedor com a lei e a resolução (peça 29) .
Recorda-se que a PNSB e REN Aneel 696/2015 determinam a elaboração do PSB, mas não obrigam o seu encaminhamento à entidade fiscalizadora, não havendo nenhum tipo de validação dos planos (PSB e PAE) por parte dos órgãos fiscalizadores. 
Considera-se importante que a Aneel reavalie se as exigências atuais são suficientes para propiciar o máximo de segurança nas barragens de geração de energia elétrica ou se há espaço para introdução de pontos de melhoria nas exigências para os planos de segurança das barragens de geração de energia elétrica.
Valoração do risco
A probabilidade desse risco acontecer foi considerada média, pois, apesar de haver pouco detalhamento da Aneel sobre os requisitos do PSB e do PAE, é razoável considerar que os empreendedores geralmente buscarão a maior eficiência possível nas suas ações de prevenção e segurança, visto ser a barragem o principal ativo das empresas de geração hidrelétrica.
Já seu impacto foi considerado alto, uma vez que, caso se materialize, as falhas nas ações de segurança e de resposta a acidentes podem causar graves danos socioeconômicos e ambientais, nos casos de acidentes com barragens de geração de energia elétrica. 
Assim, a partir da combinação desses atributos de risco, o Nível de Risco Inerente (NRI) resultou em alto.
Como o nível de confiança dos controles internos da Aneel para este risco é fraco, obteve-se como resultado o Nível de Risco Residual médio (Apêndice 1) .
Observa-se que o risco levantado (NRR médio) aponta para o sistema de geração hidrelétrica como um todo. Considerando que o setor de geração de energia elétrica é composto por empreendimentos de diferentes portes, os riscos irão variar a depender da capacidade técnica e expertise do empreendedor. 
Dessa forma, os riscos inerentes à insuficiência de informações para elaboração dos planos de segurança não irão impactar uniformemente os diversos empreendimentos, não se devendo, portanto, concluir pela inadequação dos PSBs e PAEs das barragens de energia elétrica, uma vez que não se trata de uma análise individual dos planos elaborados.
IV.3 Macrotema Processo de Fiscalização
Tema que envolve as atividades de controle sob responsabilidade da Aneel como órgão fiscalizador das barragens de geração de energia elétrica.
Como visto, a classificação das barragens afeta diretamente o processo de fiscalização do órgão fiscalizador. Por esse motivo, apesar da separação feita entre controle da classificação e da fiscalização, estes processos estão intimamente ligados. Pode-se dizer que a fiscalização da Aneel sobre a segurança das barragens inicia-se desde os procedimentos de verificação dos dados recebidos pelo FSB até as ações de fiscalização presencial.
Assim, pode-se resumir as ações de controle realizadas pela Aneel sobre as barragens nas seguintes fases: 
Testes de consistência dos dados; 
Monitoramento;
Ações à distância;
Ações presenciais;
Esse fluxo de trabalho é repetido periodicamente nas chamadas campanhas anuais, quando ocorre o envio do FSB pelos responsáveis pelas barragens de geração de energia elétrica.
Risco 4 - Deficiência nas ações de monitoramento e fiscalização em empreendimentos de elevado risco e/ou alto dano potencial associado (risco residual médio) 
O risco está associado à escassez de recursos humanos da Aneel frente ao quantitativo de barragens sob sua jurisdição, uma vez que o último Relatório de Classificação elaborado pela agência mostrou 531 barragens com DPA alto, significando grande potencial de perda de vidas humanas e de impacto ambiental e/ou socioeconômico. Por isso, torna-se importante examinar se a Aneel possui meios de mitigar este risco.
Para verificar se há escassez de recursos humanos para a Aneel fiscalizar as barragens pelas quais é responsável, foi utilizado como parâmetro o Manual de Políticas e Práticas de Segurança de Barragens para Entidades Fiscalizadoras (peça 55) , material elaborado pela ANA com o apoio do Banco Mundial, publicado em 2017. Apesar de não ser dedicado especificamente a barragens de geração de energia, serve como referência, devido ao valor técnico do estudo. 
O Manual de Políticas e Práticas de Segurança de Barragens possui um capítulo sobre os recursos necessários (humanos, materiais e financeiros) , com informações para que as entidades fiscalizadoras possam implementar efetivamente as atividades de segurança de barragens, no qual é apresentada sugestão para corpo de pessoal técnico necessário, conforme tabela a seguir.
 
Tabela 1: Ordem de grandeza do número de pessoal técnico necessário para desempenho de atividade de fiscalização
	Número de barragens fiscalizadas
	Número de técnicos (dedicação integral) 

	< 30
	1 - 2

	30 < n < 100
	2 - 5

	100 < n < 300
	6 - 10

	300 < n < 1000
	10 - 20

	> 1000
	>= 20

Fonte: Manual de Políticas e Práticas de Segurança de Barragens para Entidades Fiscalizadoras
Visto que a Aneel possui em seu cadastro 907 barragens, sendo 621 enquadradas na Lei 12.334/2019, obtém-se como parâmetro aplicável o quantitativo de dez a vinte técnicos dedicados exclusivamente a fiscalização das barragens.
Em resposta a ofício encaminhado pela equipe de auditoria, a Aneel informou contar com 19 servidores próprios envolvidos com as campanhas de fiscalização de segurança de barragens, em média, além de 23 servidores das Agências Estaduais conveniadas (peça 18, p.3) . 
Se esta equipe estivesse em dedicação exclusiva, estaria adequada ao quantitativo de recursos humanos proposto no Manual de Políticas e Práticas de Segurança de Barragens. Entretanto, conforme esclarecido pela Aneel, os servidores relacionados não têm dedicação exclusiva às campanhas de fiscalização de segurança de barragens, pois também realizam outras campanhas de fiscalização, tais como nas fases de pré-obras e conexão, ou em casos de obras paralisadas, entre outras (peça 18, p. 3) .
Caso a Aneel não tome medidas mitigatórias para combater a escassez de recursos humanos, poderá ocorrer deficiência nas ações de monitoramento e fiscalização em empreendimentos de elevado risco e/ou alto DPA, o que poderá levar à não adoção de medidas adequadas de prevenção e mitigação de riscos pelo empreendedor.
Em que pese a Agência ter informado que solicitou, ao longo dos anos, autorização para realizar concurso público para o provimento de vagas de cargos efetivos (Ofícios nº 79/2016-DR/Aneel e nº 212/2018-DR/Aneel, peça 49, p.3) , as solicitações foram reiteradamente indeferidas pelo Ministério da Economia, inclusive a de 2019.
Conforme informado pela Agência (peça 49, p. 4) , foi encaminhado ofício ao Ministério da Economia solicitando a movimentação de três servidores da Secretaria do Patrimônio da União - SPU para compor força de trabalho na Aneel, mas, até a data da resposta da Aneel, não houve a liberação dos servidores. Diante da demora, dois dos três interessados já registraram sua desistência.   
Controles internos
Objetivando verificar os controles exercidos pela Aneel sobre esse risco, foi examinado como são os processos internos da agência relacionados à fiscalização da segurança de barragens sob sua competência.
Conforme comentado anteriormente, as ações de controle realizadas pela Aneel abarcam as seguintes fases: testes de consistência dos dados (abordados também no Tópico IV.1 - Risco 1) ; monitoramento; ações à distância; e ações presenciais. A Figura 9 apresenta a síntese das fases indicadas e as atividades realizadas em cada uma delas.
Figura 9: Fluxo das fases do processo de fiscalização das barragens de geração de energia elétrica
Fonte: criação própria
Para a obtenção de maior detalhamento sobre as atividades desempenhadas nessas fases, solicitou-se à Aneel que apresentasse a descrição de seus processos internos relacionados à fiscalização da segurança de barragens sob sua competência, identificando as respectivas áreas responsáveis e atividades por elas realizadas (Ofício 01-379/2019-TCU/SeinfraElétrica, de 28/5/2019, peça 3) . Em resposta, a Aneel apresentou o trabalho de conclusão de curso de especialização cujo tema é 'A reforma do modelo de fiscalização do setor elétrico brasileiro', de autoria da especialista em regulação e Superintendente Adjunta de Fiscalização dos Serviços de Geração na Aneel, Camilla de Andrade Gonçalves Fernandes (peça 42) .
Sinteticamente, o estudo mostra como a Aneel deixou de aplicar o modelo tradicional de fiscalização, o qual utiliza presença ostensiva de servidores junto às empresas reguladas, para um modelo de fiscalização alinhado a práticas modernas, fundamentado nos princípios apresentados pela Organização de Cooperação para o Desenvolvimento Econômico (OCDE) , que são: 1. Fiscalização baseada em evidências; 2. Seletividade; 3. Foco em riscos e proporcionalidade; 4. Regulação responsiva; 5. Visão em longo prazo; 6. Coordenação e consolidação; 7. Governança transparente; 8. Integração de informações; 9. Processo claro e justo; 10. Incentivo para conformidade; 11. Profissionalismo.
A descrição completa dos procedimentos sobre as barragens foi apresentada pela Aneel por meio das apostilas do Curso 'Procedimento de fiscalização de segurança de barragens', promovido pela agência, cujos módulos e os anexos (peça 27) funcionam como manuais para os servidores que irão trabalhar na fiscalização das barragens de geração de energia elétrica.
Foi observado que a cada etapa do processo há utilização de critérios que determinam a amostra que será objeto de avaliação mais aprofundada e, se for o caso, prosseguimento das ações de controle, até o último nível, que é a fiscalização presencial.
Cada FSB recebido é avaliado e categorizado quanto à sua natureza, à sua gravidade (severidade) e ao seu nível de abrangência. A partir do resultado dessa primeira etapa, verifica-se a necessidade ou não de prosseguir para os outros dois níveis de fiscalização (ação à distância e presencial) .
Após essa primeira avaliação é feita a aplicação dos chamados 'Filtros de Seleção', cujo objetivo é identificar os barramentos que 'apresentam a conjunção de fatores agravantes, que contribuem para incremento na probabilidade de ocorrência de um acidente ou evento adverso, que cause danos à estrutura do barramento ou comprometa sua integridade' (peça 27, p. 35-40) .
As comparações efetuadas são:
Material construtivo vs Percolação;
Material construtivo vs Deformações e recalques;
Material construtivo vs Deterioração dos taludes;
Material construtivo vs Vazão de projeto;
Altura vs Percolação vs Material construtivo;
Altura vs Percolação vs Tipo de fundação;
Idade da barragem vs Estrutura organizacional;
Confiabilidade das estruturas extravasoras vs Vazão projetada.
Como complemento, também é gerada uma relação de barramentos que se posicionam no limiar de mudança de classe (classificação C para B ou B para A) com base em critérios específicos pré-definidos.
O resultado obtido nesta etapa é, para a Aneel, a 'principal referência a ser utilizada nas etapas de fiscalização à distância e presencial' (peça 27, Módulo Monitoramento, p. 16) .
Na etapa de ação à distância, é primeiro feita a priorização dos barramentos apontados como 'não conforme' no monitoramento. Também é verificado se os agentes estão seguindo as obrigações constantes na REN Aneel 696/2015, como elaboração do PSB, ISR, ISE, PAE e RPS. Se necessário, o agente é alertado sobre a iminência de eventual atraso dessas obrigações.
A primeira medida tomada pela Aneel no sentido de eliminar a irregularidade e melhorar as condições de segurança de um barramento é por meio da solicitação de um Plano de Melhoria (PM) , que é um instrumento de caráter persuasivo e de custo regulatório baixo, o qual deve conter minimamente estes elementos (peça 27, p. 57) :
Reconhecimento explícito pela Empresa da (s) causa (s) das condições registradas no Formulário de Segurança de Barragens que indicam não serem satisfatórias as condições de manutenção e segurança operacional e estrutural do (s) barramento (s) e estruturas associadas;
Atividades necessárias para a eliminação dessas causas, isto é, correção dos problemas;
Diagrama com descrição das ações integrantes do Plano de Melhoria;
Ordens de Serviço.
Outras medidas tomadas pela Aneel ainda nesta etapa podem incluir: 
Compromissos firmados em atas de reunião; 
Resposta em que empresas justificam a solução de problemas a curto prazo e apresentam razões para aqueles que necessitarão de prazo mais longo para solução;
Termo de Notificação;
Auto de Infração; ou
Termo de Intimação (incluem sanções mais graves como a caducidade, a revogação ou a alteração de contratos, concessões e autorizações) .
Observa-se que as ações à distância podem ser provocadas não só pelos resultados do monitoramento dos FSB, mas também por comunicação do agente sobre ocorrência grave em barramento, por denúncias ou por demandas externas provenientes de órgãos ambientais, de controle externo, da administração pública, assim como órgãos do judiciário e sociedades representativas. 
A ação presencial, como último nível de fiscalização, é indicada quando a ação à distância for insuficiente, inconclusiva ou motivada por uma ou mais das seguintes situações (peça 27, p. 65) :
Evidenciada falta de resposta às ações, descumprimentos de prazos e falta de colaboração do Agente;
Assimetria de informações, onde os fiscais não tenham a tese confirmada para encerrar a fiscalização à distância; ou quando o entendimento da elevada criticidade necessita de dados e de informações existentes somente na planta;
Ações de melhorias programadas que não foram efetivamente implantadas ou foram implantadas, mas o comportamento indesejado quanto às condições de manutenção e segurança operacional e estrutural do (s) barramento (s) não evoluiu para uma situação melhor.
O produto final da ação presencial é o Relatório de Fiscalização que tem por objetivo 'apresentar os fatos constatados durante a fiscalização de campo referentes aos planos e resultados de manutenção e conservação, condições operacionais e estruturais do (s) barramento (s) e suas estruturas associadas e atendimento aos marcos legais do setor' (peça 27, p. 71) e, se necessário, consubstanciar o Termo de Notificação.
Cabe relembrar que a Aneel realiza ações presenciais não apenas com servidores do seu próprio quadro de pessoal, mas também com empresas credenciadas e cinco agências estaduais conveniadas, aumentando a capilaridade de suas ações fiscalizatórias (peça 18, p. 2) .
Conclui-se, portanto, que os controles são satisfatórios neste ponto, uma vez que a fiscalização das barragens realizada pela Aneel é feita mediante critérios objetivos de seleção e uso de metodologia que maximiza a eficiência dos parâmetros de fiscalização, havendo priorização das ações de fiscalização e manuais internos de orientação das equipes de fiscalização, além de contar com apoio de empresas credenciadas e cinco agências estaduais conveniadas, o que contribui fortemente para a mitigação do risco apresentado. 
Valoração do risco
Inicialmente, a probabilidade desse risco acontecer foi considerada alta, pois já não há, atualmente, servidores do quadro de pessoal da Aneel dedicados exclusivamente ao tema de segurança de barragens.
Por sua vez, o impacto foi considerado médio, visto que os empreendedores de usinas hidrelétricas têm interesse na segurança de suas barragens, mesmo que a fiscalização não seja intensa, considerando-se que as barragens são o ativo principal dessas empresas e, geralmente, os empreendedores deste setor possuem recursos técnicos e financeiros suficientes para a elaboração dos estudos/planos e realização das manutenções periódicas.
Assim, a partir da combinação desses atributos do risco, o Nível de Risco Inerente (NRI) resultou em alto.
Como o nível de confiança dos controles internos foi avaliado como satisfatório neste ponto, obteve-se como resultado o Nível de Risco Residual médio (Apêndice 1) .
IV.4 Macrotema Ações Emergenciais
Para efeito deste levantamento, as ações emergenciais abrangem as ações de prevenção, mitigação, preparação, resposta e recuperação voltadas à proteção e defesa civil, nos termos da Lei 12.608/2012, especificamente para os desastres ligados a barragens de geração de energia elétrica; entretanto, as conclusões neste tema podem ser ampliadas, em parte, a outros desastres com barragens. 
As ações de prevenção são as medidas e atividades prioritárias destinadas a evitar a instalação de riscos de desastres; ações de mitigação compreendem as medidas e atividades imediatamente adotadas para reduzir ou evitar as consequências do risco de desastre; ações de preparação são as medidas desenvolvidas para otimizar as ações de resposta e minimizar os danos e as perdas decorrentes do desastre; ações de resposta dizem respeito às medidas emergenciais, realizadas durante ou após o desastre, que visam ao socorro e à assistência à população atingida e ao retorno dos serviços essenciais; e ações de recuperação são as medidas desenvolvidas após o desastre para retornar à situação de normalidade, que abrangem a reconstrução da infraestrutura danificada ou destruída e a reabilitação do meio ambiente e da economia, visando o bem estar social. 
Relembra-se que na auditoria operacional realizada no âmbito do TC Processo 023.751/2018-5 para avaliar a PNPDEC (ainda não apreciada pelo Plenário do TCU) , entre as questões analisadas, foram verificadas deficiências na estruturação e atuação dos membros do Sinpdec, principalmente dos órgãos municipais de defesa civil.
Além destes aspectos, também serão apontados àqueles ligados ao gerenciamento de riscos das ações de emergência que guardam ligação com acidente de barragens.
Risco 5 - Deficiência nas ações de planejamento e preparação do Sinpdec para pronta resposta em situações contingenciais (risco residual médio) 
Verificou-se que grande parte dos municípios onde há barragens de geração de energia elétrica não tem Plano de Contingência (Plancon) implantado ou algum tipo de compatibilização entre o Plancon e os PAEs apresentados pelos empreendedores responsáveis por barragens de geração de energia elétrica.
Na reunião com a Aneel, a entidade manifestou que em alguns casos as defesas civis não sabem o que fazer nos casos de emergência (lista de presença à peça 35) , demonstrando a falta de conexão entre os PAEs apresentados e o planejamento de ações de contingência dos municípios.
A Sedec informou não possuir dados sobre quais municípios possuem Plancons em vigor (peça 30, p. 4) .
A Pesquisa de Informações Básicas Municipais, realizada pelo IBGE em 2017 nos 5.570 municípios do país, apontou que apenas 14,7% (821) dos municípios informaram ter Plancon (peça 31, p. 79) .
Na auditoria que o TCU realizou no Sinpdec (2019) , foi realizada pesquisa aplicando-se questionário eletrônico, tomando como referência os entes constantes da relação conhecida como 'lista de municípios prioritários', composta por 821 municípios com maior número de ocorrência de desastres. 
Responderam ao questionário eletrônico aplicado, 135 municípios integrantes da lista de municípios prioritários. Desses, cerca de 60% afirmou não possuir Plancon. Além disso, dos municípios prioritários com Plancon, apenas 34% responderam que seus respectivos planos apresentam todos os componentes previstos na Lei 12.340/2010 (Relatório de Auditoria à peça 89, p. 37, do TC Processo 023.751/2018-5) . Ressalte-se que, conquanto o risco de barragens não compusesse o escopo do cadastro, a inexistência de Plancons no grupo de municípios prioritários serve como razoável indicador das deficiências dos sistemas municipais, estaduais e federal de proteção e defesa civil. No entanto, diversos Plancons são elaborados para diferentes tipos de riscos e a inexistência de Plancon municipal para determinado risco não implica na inexistência de Plancon para barragens, ainda que reforce a sua probabilidade (peça 54, p. 4) . 
Outras evidências da deficiência nas ações de planejamento ligadas à ausência de Plancon e de sua falta de compatibilização com os PAEs são encontradas no relatório do Seminário Política Nacional de Segurança de Barragens, realizado em abril de 2018 pelo Grupo de Trabalho Segurança de Barragens da Câmara Técnica de Análise de Projeto - CTAP/CNRH (peça 40) .
Este GT foi criado na 38ª Reunião Extraordinária do CNRH, ocorrida em 09 de dezembro de 2015, após a apreciação do RSB 2012/2013 e 2014 e apresentações sobre a Situação da Bacia Hidrográfica do Rio Doce após o rompimento da Barragem de Fundão, na Cidade de Mariana/MG, com a missão de fazer:
a revisão das normas vigentes relativas à Política Nacional de Segurança de Barragens - PNSB, com o objetivo de melhoria da segurança das obras e da implementação da PNSB, com foco nas normas infralegais, em especial as Resoluções CNRH nº 143/2012 e nº 144/2012, mas sem deixar de analisar e observar a Lei nº 12.334/2010. Inclusive, como existem muitos Projetos de Lei - PL tramitando no Congresso Nacional sobre o tema e sobre alterações na Lei nº 12.334/2010, os primeiros trabalhos do GT - Segurança de Barragens se concentraram na análise desses PLs.
Neste relatório há várias menções sobre a necessidade urgente de integração entre os PAEs e os Plancons dos municípios. Alguns comentários que se destacam no relatório são:
'Os planos de ação emergencial apresentam uma ênfase muito baixa em relação aos procedimentos de emergências e precisam ser aprimorados para viabilizar o treinamento e as ações por parte da Defesa Civil municipal' (...) Os PAEs deveriam 'ser elaborados com o apoio da defesa civil' (Comentário de Cássio Rampinelli, representante da Sedec, p. 11) ;
'Precisa haver o alinhamento entre o PAE e o plano de contingência' (Comentário de Carlos Henrique Medeiros, representante do Comitê Brasileiro de Barragens - CBDB, p. 12) ;
'As barragens pequenas são preocupantes e nelas ocorre todo tipo de anomalias. É urgente o alinhamento entre o PAE e o plano de contingência' (Comentário de Carlos Henrique Medeiros, representante do CBDB, p. 13) 
Proposta de 'estabelecer protocolo ampliando o escopo do PAE (plano de contingência) , com padronização do conteúdo mínimo, e torná-lo um documento cuja implementação seja obrigatória' (Comentário de Giani Aparecida Santana Aragão - Pimenta de Ávila, Consultoria especializada, p. 16) ;
 'É necessário reconhecer a competência da defesa civil no âmbito da PNSB e compatibilizar os instrumentos: PAE x Plano de Contingência' (Comentário de Marcelo Asfora, representante da Agência Pernambucana de Águas e Clima, p. 26) ;
Conclui-se, portanto, que a ausência de Plancon em municípios que estejam a jusante ou montante de uma barragem hidrelétrica, e sua falta de compatibilização com o PAE das barragens comprometem as ações de planejamento e preparação do Sinpdec para pronta resposta em situações de desastre envolvendo as barragens de geração de energia.
De acordo com a Sedec, a inexistência de Plancons municipais coaduna com a deficiência estrutural crônica dos sistemas municipais de proteção e defesa civil, fator fortemente influenciador das dificuldades de planejamento e preparação das ações emergenciais (peça 54, p.3) . 
O impacto deste tipo de carência no planejamento das ações emergenciais poderá levar a equívocos ou intempestividades na prestação de socorro e na assistência às populações atingidas por eventuais desastres com barragens de geração de energia elétrica.
Controles internos
Do ponto de vista do controle normativo, a Lei 12.340/2010 prescreve em seu art. 3º-A (acrescentado pelo art. 22 da Lei 12.608/2012) que o Governo Federal deve instituir um cadastro nacional de municípios com áreas suscetíveis à ocorrência de deslizamentos de grande impacto, inundações bruscas ou processos geológicos ou hidrológicos correlatos.
O inciso II do §2º do mesmo artigo prevê que os municípios incluídos nesse cadastro devem elaborar Plancon de Proteção e Defesa Civil e instituir órgãos municipais de defesa civil, de acordo com os procedimentos estabelecidos pelo órgão central do Sinpdec. 
Acontece que, até o momento, não houve a criação desse cadastro nacional, mesmo após mais de sete anos da publicação da Lei 12.608/2012. Assunto este que recebeu destaque no TC Processo 023.751/2018-5, gerando, inclusive, proposta de determinação de regulamentação e que aguarda julgamento por parte do TCU.
Outro fato relevante é que não há nenhum tipo de cadastro nacionalmente unificado com informações sobre os Plancons dos municípios e registro dos PAEs protocolados nas prefeituras (peça 30, p. 5) .
A Sedec possui o Sistema Integrado de Informações sobre Desastres (S2ID) , sistema que integra diversos produtos da Sedec, com o objetivo de qualificar e dar transparência à gestão de riscos e desastres no Brasil.
Em nota técnica, a Sedec informou que o S2ID poderia promover a integração dos Plancons dos municípios e dos PAEs registrados, mediante alguns ajustes em seu módulo do Plano de Contingência (peça 30, p. 5) , entretanto este tipo de ação esbarraria na autonomia municipal, pois haveria certa dificuldade em exigir que os municípios alimentassem o sistema com as respectivas informações locais. 
Este tipo de controle contribuiria substancialmente para o gerenciamento de informações necessárias à tomada de decisões sobre ações de preparação e resposta a acidentes de barragens.
Observa-se que mesmo que houvesse a consolidação das informações dos Plancons dos municípios, isso não garantiria sua compatibilização com seus respectivos PAEs.
Como exemplo de boa prática de ações relativas ao planejamento das ações de preparação e resposta a acidentes, cita-se a formalização do Acordo de Cooperação Técnica (ACT)  1/2019 e a prática de comunicação da Sedec com as defesas civis municipais.
O ACT 1/2019 da Sedec com o Comitê Brasileiro de Barragens (CBDB) destina-se a promover a implementação de ações referentes à educação, cooperação técnica voluntária e comunicação sobre segurança de barragens. Os cursos têm como tema a elaboração conjunta de PAEs e dos Plancons (peça 30, p. 7) .
A prática de comunicação que a Sedec afirma ter adotado (peça 30, p. 7) é a de, sempre que recebe alguma cópia de PAE, enviar ofício aos gestores estaduais e municipais envolvidos informando acerca das competências legais de elaboração e apoio dos planos de contingência, alertando também sobre a existência do 'Caderno de Orientações para Apoio à Elaboração de Planos de Contingência Municipais para Barragens', que tem por finalidade propor orientações para a elaboração de Planos de Contingência Municipais, para os cenários de risco gerados pela presença de barragens em seu território.
Conclui-se, portanto, que o nível de confiança dos controles internos neste ponto é mediano.
Valoração do risco
Inicialmente, o impacto do risco foi valorado como médio, pois, mesmo na ausência de Plancons, as ações de respostas a acidentes, ainda que precariamente, têm sido realizadas. 
A probabilidade desse risco acontecer foi considerada muito alta, uma vez que a falta do Plancon já é um problema atual em grande parte dos municípios do país.
Assim, a partir da combinação desses atributos do risco, o Nível de Risco Inerente (NRI) resultou em alto.
Uma vez que o nível de confiança dos controles internos neste ponto é mediano, obteve-se como resultado final o Nível de Risco Residual médio (Apêndice 1) .
Risco 6 - Ocupação desordenada em área de grande risco de acidente (risco residual médio) 
Percebeu-se que há o risco real de que a população ocupe cada vez mais áreas com potencial de alagamento em caso de acidentes com barragens de geração de energia elétrica, sejam ocupações regulares ou irregulares. 
A Lei 12.340/2010 determina no §2º do art. 3º-A (dispositivo acrescentado pelo art. 22 da Lei 12.608/2012) que os municípios incluídos no cadastro nacional de municípios com áreas suscetíveis à ocorrência de deslizamentos de grande impacto, inundações bruscas ou processos geológicos ou hidrológicos correlatos devem:
I - elaborar mapeamento contendo as áreas suscetíveis à ocorrência de deslizamentos de grande impacto, inundações bruscas ou processos geológicos ou hidrológicos correlatos; 
 (...) 
III - elaborar plano de implantação de obras e serviços para a redução de riscos de desastre; 
IV - criar mecanismos de controle e fiscalização para evitar a edificação em áreas suscetíveis à ocorrência de deslizamentos de grande impacto, inundações bruscas ou processos geológicos ou hidrológicos correlatos; e 
V - elaborar carta geotécnica de aptidão à urbanização, estabelecendo diretrizes urbanísticas voltadas para a segurança dos novos parcelamentos do solo e para o aproveitamento de agregados para a construção civil.
Claramente a legislação demonstra a importância da regulamentação das áreas suscetíveis à ocorrência de deslizamentos de grande impacto, inundações bruscas ou processos geológicos ou hidrológicos correlatos. Cada um dos itens previstos nos incisos I, III, IV e V do §2º do art. 3º-A tem como alvo o controle da ocupação do solo em áreas de riscos.
Caso a população ocupe zonas de risco de inundação, haverá aumento de dificuldades para adoção de ações preventivas e de resposta relacionadas a um eventual desastre com barragens de geração de energia elétrica.
Enquanto os municípios não regulamentam o assunto de ocupação de áreas de risco e, consequentemente, não atuam no controle e fiscalização para evitar a edificação em áreas suscetíveis à ocorrência de inundações por acidentes em barragens de geração de energia elétrica, avolumam-se as construções em áreas que deveriam ser restringidas.
Finaliza-se citando material produzido pela ANA em parceria com a Fundação Parque Tecnológico de Itaipu - Brasil - FPTI para capacitação em segurança de barragens. No módulo 'Gestão e desempenho de barragens', a falta de mapas de zoneamento de risco para planejamento e ordenamento do uso e ocupação do solo está entre os riscos associados à gestão de emergências na segurança de barragens, que são aqueles relativos às respostas às emergências para se evitar uma ruptura ou, se esta for inevitável, reduzir as suas consequências (peça 32, p. 32) .
Controles internos
Como apontado em risco anterior, até o momento não houve a criação do cadastro nacional previsto no art. 3º-A da Lei 12.340/2010, tema que aguarda julgamento por parte do TCU no âmbito do TC Processo 023.751/2018-5. 
A falta desse cadastro prejudica a proficuidade dos mecanismos de gerenciamento de risco previstos no §2º do art. 3º-A da Lei 12.340/2010.
Acrescenta-se que a Sedec não possui nenhum tipo de controle, mapeamento ou banco de dados dedicado a identificar os municípios situados em locais afetados pelas manchas de inundação de barragens (peça 30, p. 4) .
A maioria das atuações federais neste tipo de risco esbarra na competência constitucional do município quanto ao ordenamento do território municipal, já que haveria certo contratempo em exigir que os municípios alimentassem um sistema com as respectivas informações locais ou adotassem determinado procedimento (peça 30, p. 9) .
Contudo, a Sedec destaca algumas ações que podem ajudar no controle da ocupação de áreas suscetíveis a ocorrência de inundações de barragens (peça 30, p. 9) :
A Secretaria Nacional de Desenvolvimento Regional e Urbano - SNDRU, do Ministério do Desenvolvimento Regional (MDR) tem incorporado nos procedimentos de análise para priorização de alocação de recursos destinados aos planos diretores municipais a percepção de riscos instalados no território.
A disponibilização de dados que o Serviço Geológico do Brasil tem realizado por meio da Setorização de Áreas de Risco Geológico, que se trata de: 
documentos cartográficos que representam as áreas sob 'situação de perigo, perda ou dano, ao homem e suas propriedades, em razão da possibilidade de ocorrência de processos geológicos, induzidos ou não' (Cerri, 1993) . As áreas de risco geológico se restringem às regiões atualmente ocupadas e, portanto, são constituídas por uma ou mais edificações propensas a serem atingidas e danificadas por um dado evento geológico, seja ele natural ou induzido por ações humanas. (Anexo I) 
Diante do exposto, considerando a existência de iniciativa federal para induzir o aumento de controle dos municípios sobre a ocupação em área de grande risco, o nível de confiança dos controles internos da atuação federal foi considerado mediano.
Valoração do risco
A probabilidade desse risco foi percebida como alta, uma vez que a ocupação em áreas de risco é um problema recorrente em grande parte dos municípios do país.
O seu impacto foi considerado médio, pois as barragens de geração de energia elétrica são bem menos sujeitas a acidentes que os demais tipos de barragem, em razão de diversos fatores, tais como: maior confiança nas técnicas construtivas; maior interesse do empreendedor no bom funcionamento da barragem (principal ativo do empreendedor) ; e, em geral, maior capacidade técnica e financeira do empreendedor para a atualização dos estudos de segurança e realização de manutenções periódicas. 
Assim, a partir da combinação desses atributos do risco, o Nível de Risco Inerente (NRI) resultou em alto.
Uma vez que o nível de confiança dos controles internos neste ponto foi avaliado como mediano, obteve-se como resultado o Nível de Risco Residual médio (Apêndice 1) .
Risco 7 - Não compartilhamento das informações sobre incidentes e acidentes entre os órgãos fiscalizadores e demais atores importantes (risco residual baixo) 
Nos termos da Resolução CNRH 144/2012, incidente é qualquer ocorrência que afete o comportamento da barragem ou estrutura anexa que, se não for controlado, pode causar um acidente. 
Segundo a mesma resolução, acidente é o comprometimento da integridade estrutural com liberação incontrolável do conteúdo de um reservatório ocasionado pelo colapso parcial ou total da barragem ou estrutura anexa.
O conhecimento de incidentes, suas causas e formas de prevenção é um importante instrumento de planejamento e prevenção, entretanto, os casos de incidentes em barragens de geração de energia elétrica ficam registrados nos sistemas individuais de cada empreendedor e do órgão fiscalizador, deixando de haver compartilhamento de informações importantes para a prevenção de novas ocorrências. Essa falta de gestão do conhecimento de incidentes e acidentes fragiliza as estratégias de planejamento e prevenção.
Seguem dispositivos da Lei da PNSB e da RES CNRH 144/2012 sobre o assunto: 
Lei 12.334/2010: 
Art. 16. O órgão fiscalizador, no âmbito de suas atribuições legais, é obrigado a: 
 (...) 
IV - articular-se com outros órgãos envolvidos com a implantação e a operação de barragens no âmbito da bacia hidrográfica; 
Resolução 144/2012 - CNRH 
Art. 20. Compete aos empreendedores: 
 (...) 
II - articular-se com o órgão fiscalizador, com intuito de permitir um adequado fluxo de informações. 
A auditoria operacional promovida pelo TCU em barragens de usos múltiplos (TC Processo 027.119/2018-1) concluiu que há ausência de divulgação dos resultados das inspeções para que as defesas civis, sociedade civil local, municípios, movimentos e organizações sociais tenham conhecimento das anomalias detectadas nos barramentos e dos serviços necessários às suas correções. Inexistem, também, canais de comunicação direta entre os órgãos fiscalizadores federais e estaduais, e entre os órgãos de defesa civil que permitam a intensificação e troca/disseminação de informações (Relatório de Auditoria à peça 122, p. 69 do TC Processo 027.119/2018-1) .
A Sedec reconhece o quão desafiador tem sido o compartilhamento de dados e informações entre os integrantes do Sinpdec, principalmente pelo fato de que as diversas instituições têm sistemas corporativos próprios que utilizam plataformas diferentes (peça 30, p. 3) .
A fragilidade no fluxo de informações de incidentes e acidentes em barragens poderá impactar negativamente na eficiência e sinergia das ações de gestão de risco voltadas à prevenção de futuros acidentes e à mitigação, preparação, resposta e recuperação nas ações de emergência provocadas por acidentes com barragens de geração de energia elétrica. 
Controles internos
Não há um ambiente específico de registro, consolidado em âmbito federal, dos acidentes com barragens. Todavia, o Sistema S2ID possui um módulo onde podem ser inseridos dados e informações importantes de acidentes. Atualmente, 'diversas informações de desastres ocorridos em barragens estão registradas no sistema, incluindo relatórios de danos e estimativas de prejuízos, relatórios técnicos, fotografias e outros dados' (peça 30, p. 5) 
Para suprir a carência de compartilhamento estruturado entre os integrantes do Sinpdec, a Sedec utiliza como recursos de comunicação, especialmente nas fases de preparação e resposta (peça 30, p. 6) :
Alertas e avisos gerados pelos diversos órgãos de monitoramento;
Canal telefônico 24h por dia, na modalidade 0800, no Cenad, para atendimento a chamadas emergenciais;
Sistema para envio de mensagens SMS gratuitas com orientações e informações sobre riscos para populações inseridas em determinadas áreas.
Segundo a Sedec, para as fases de prevenção e recuperação, a necessidade de comunicação é menos emergencial e as comunicações são realizadas utilizando os canais regulares de comunicação entre os órgãos, como telefones e e-mails institucionais.
Foram identificadas algumas ações na tentativa de minimizar a falta de comunicação oficial entre os entes e órgãos do Sinpdec, como a criação do Grupo de Informações e o monitoramento de informações de desastres utilizando o Sistema S2ID.
O Grupo de Informações de Emergências em Barragens coordenado pela Sedec foi estabelecido a partir do ACT 31/2018/ANA, por meio do qual há comunicação permanente e articulação dos órgãos federais para atuação em emergências de barragens, apoio mútuo, atuação coordenada e acionamento de autoridades (peça 30, p. 2) .
A partir da instituição deste grupo de informações, todas as ocorrências relevantes com barragens têm sido tratadas 'com articulação e conexão em tempo real das informações de monitoramento do Centro Nacional de Gerenciamento de Riscos e Desastres - Cenad, das equipes técnicas dos órgãos participantes, e respectivos gestores e autoridades' (peça 30, p. 2) .
Também é possível aos integrantes do Sinpdec compartilhar informações utilizando o envio de informativos, por meio do Grupo de Informações Emergenciais de Barragens.
Quando da ocorrência de anomalia ou acidente (mesmo que iminente) , a Sedec pode receber a informação pelo empreendedor, pela defesa civil local, pelo órgão fiscalizador, pela mídia, pelo cidadão (canal 0800) . 
Rememora-se que o empreendedor deve comunicar ao órgão fiscalizador qualquer alteração que possa comprometer a segurança da barragem (inciso IV do art. 17 da Lei 12.334/2010) , e o órgão fiscalizador deve informar imediatamente à ANA e ao Sinpdec qualquer não conformidade que implique risco imediato à segurança ou qualquer acidente ocorrido nas barragens sob sua jurisdição (§1º do art. 16 da Lei 12.334/2010) .
Destaca-se que, em todo caso, a informação é obtida pela Sedec, de forma passiva, uma vez que depende dos órgãos fiscalizadores, defesas civis locais, empreendedores, mídia ou cidadãos repassarem as informações. Portanto, o fluxo de troca de informações carece de formalização.
Pelo exposto, o nível de confiança dos controles internos foi considerado mediano.
Valoração do risco
A probabilidade desse risco acontecer foi considerada alta, pois os sistemas dos empreendedores e dos órgãos fiscalizadores são independentes, não havendo fluxos automáticos de compartilhamento de informações.
Por sua vez, o seu impacto foi considerado baixo, visto ser essa troca de informações apenas mais uma maneira de aperfeiçoar o planejamento e prevenção, havendo outras formas de suprir a carência dessas informações. 
Assim, a partir da combinação desses atributos do risco, o Nível de Risco Inerente (NRI) resultou em médio.
Uma vez que o nível de confiança dos controles internos foi avaliado como mediano, este risco foi avaliado como tendo Nível de Risco Residual baixo (Apêndice 1) .
IV.5 Macrotema Alterações Legislativas
Após os recentes desastres ocorridos com as barragens de Mariana e Brumadinho, muitas propostas de alteração na legislação de segurança de barragens passaram a tramitar no congresso nacional. Essa efervescência legislativa pode provocar tanto alterações positivas quanto intervenções negativas na PNSB.
Somente em 2019, motivados pelo rompimento da barragem de Brumadinho, oito projetos de lei (PL 18/2019, PL 20/2019, PL 30/2019, PL 110/2019, PL 184/2019, PL 188/2019, PL 336/2019, PL 2.791/2019) e cinco requerimentos foram apresentados na Câmara dos Deputados. As principais alterações sugeridas dizem respeito à construção e desativação das barragens de rejeitos de mineração, além de definições acerca de procedimentos emergenciais a serem adotados em caso de acidente ou desastre. Ênfase deve ser dado ao PL 2791/2019, já aprovado pela Casa Legislativa e que estabelece vultosos valores de multas a serem aplicadas em casos de infrações administrativas (peça 39) . 
Diversos outros projetos têm sido apresentados também no Senado Federal (PL 635/2019, PL 646/2019, PL 926/2019, PL 1.452/2019, PL 2.386/2019, PL 2.707/2019, PL 2.950/2019) , com especial destaque ao PL 550/2019, já aprovado pelo Senado, que propõe impor ao empreendedor a obrigação de contratar seguro ou apresentar garantia financeira para cobertura de danos a terceiros e ao meio ambiente, em caso de acidente ou desastre nas barragens (peça 38) .
Risco 8 - Mudanças legislativas não fundamentadas em critérios técnicos (risco residual médio) 
A Lei 12.334/2010 pode ser melhorada e existem propostas para tanto. No entanto, em decorrência dos últimos acidentes nas barragens de mineração e de usos múltiplos, observam-se alguns projetos de lei elaborados no 'calor das emoções', sem ampla discussão com os agentes envolvidos, e que podem acarretar o risco de mudanças legislativas não fundamentadas em critérios técnicos ou que não considerem adequadamente as especificidades de cada setor/tipo de barragem provocando possíveis desincentivos a investimentos e prejudicando a realização de futuras ações voltadas à segurança de barragens.
Embora a maioria das proposições legislativas seja em relação às barragens de rejeitos minerários, algumas tendem a afetar todos os setores, inclusive o de geração de energia elétrica. Dentre as alterações previstas, merecem destaque, por seus reflexos potencialmente desfavoráveis: contratação de seguro ou apresentação de garantia financeira para cobertura de danos a terceiros e ao meio ambiente em caso de acidente ou desastre; vultosa diferença no valor das multas previstas nos PLs 550 e 2.791, sem critérios técnicos para sua mensuração e sem considerar as peculiaridades de cada setor; possibilidade de atuação dos órgãos de proteção e defesa civil ante a inação ou omissão do empreendedor em caso de barragens com risco.    
A obrigatoriedade, pelo empreendedor, de contratação de seguro ou apresentação de garantia financeira para a cobertura de danos a terceiros e ao meio ambiente poderá, caso estabelecida sem fundamento técnico, impactar negativamente a segurança dos empreendimentos, tendo em vista ser exigido do próprio empreendedor a definição, em regulamento, dos valores mínimos de cobertura e de critérios objetivos para determinação do valor a ser assegurado ou garantido. A inexistência de regulamentação pode fazer com que ocorram discrepantes cenários em relação ao valores de cobertura: tanto podem ser arbitrados valores insuficientes, ensejando exigências mais brandas por parte das seguradoras, minimizando as ações de segurança previstas e impactando na pronta reparação do dano ocorrido; quanto podem ser exigidos consideráveis montantes de indenização, majorando em  demasia o custo da construção e manutenção do empreendimento, inviabilizando novos empreendimentos ou até mesmo a adoção das ações de segurança existentes.  De qualquer forma, a exigência de contratação de seguro para todas as barragens existentes, em um universo de 18.810 barragens cadastradas no portal do Snisb até 31/10/2019, pode fazer com que seja difícil encontrar no mercado seguradoras em quantidade suficiente e com razoável apetite a risco para atender a totalidade dos empreendimentos.  
A determinação de multas que variam entre R$ 1.000,00 (mil reais) até R$ 50.000.000,00 (cinquenta milhões de reais) pelo PL 550 do Senado Federal e R$ 2.000,00 (dois mil reais) até R$ 1.000.000.000,00 (um bilhão de reais) pelo PL 2791 da Câmara dos Deputados, evidencia a necessidade de definição de critérios técnicos para seu arbitramento. A determinação genérica de que a gradação da sanção variará conforme a gravidade do fato, os antecedentes do infrator e sua situação econômica não são suficientes como metodologia de dosimetria, tendo em vista as particularidades de cada setor e de cada barramento (vide, exemplificadamente, o tamanho da usina e da população afetada, bem como o método construtivo da barragem) .
A valoração da sanção deverá garantir, de um lado, o efeito pedagógico de incentivar que o empreendedor adote todas as ações preventivas de segurança necessárias; e, de outro, não inibir ou, no limite, inviabilizar as atividades do empreendedor, especialmente quanto à construção, manutenção e operação dos empreendimentos. No que diz respeito ao setor elétrico, conhecido por sua consistência e estabilidade, a ausência de fundamentos técnicos para atribuição da multa pode desestimular os investimentos em novos empreendimentos ou até mesmo a conservação dos empreendimentos já existentes, de modo que, sem novos investimentos, menos sólidos seriam os procedimentos de segurança, acarretando mais riscos à segurança do barramento e, consequentemente, da população. 
Quanto à possibilidade de atuação dos órgãos de proteção e defesa civil ante a inação ou omissão do empreendedor em caso de barragens com risco prevista no PL 550, a Sedec se manifestou através da Nota Técnica 24/2019 (peça 30) informando que o novo texto legislativo precisa remeter a uma atuação conjunta dos órgãos integrantes do Sinpdec, incluindo as agências e não apenas incumbir à defesa civil uma atribuição que, em regra, ela não possui a mínima condição de realizar, devido à precariedade de sua estrutura na maioria dos municípios nacionais. Dessa forma, a agregação de uma nova responsabilidade à defesa civil, já evidenciada sua deficiência de estruturação e atuação na auditoria realizada pela SeinfraUrbana, pode acarretar acúmulo de responsabilidades para o órgão e ineficiência na prestação de seus serviços (Relatório de Auditoria à peça 89, p. 35, do TC Processo 023.751/2018-5) . 
Controles internos
Em virtude dos numerosos Projetos de Lei apresentados com a finalidade de alterar a Lei 12.334/2010, o CMSRD instituiu, por meio da Resolução 2/2019, o Subcomitê de Elaboração e Atualização Legislativa, que teve como objetivo a elaboração de anteprojeto de atualização e revisão da PNSB. 
Representantes da Casa Civil, do Ministério da Defesa, do Ministério de Minas e Energia, do Ministério do Meio Ambiente, do Ministério do Desenvolvimento Regional, das Secretarias Geral, de Governo e do Gabinete Institucional da Presidência da República, da Advocacia Geral da União, dos quatro órgãos fiscalizadores federais (ANA, ANM, Aneel e Ibama) e da ONS debateram o tema e apresentaram uma proposta de reformulação e complementação da Lei 12.334/2010. 
Em iniciativa semelhante, o Senado Federal propôs o PL 550/2019, com o intuito de promover revisão e propor melhorias em todo o escopo da PNSB. Com isso, MDR, ANA e Casa Civil promoveram um trabalho de harmonização de ambas as iniciativas, apresentando-o como contribuição aos debates em andamento na Casa Legislativa e almejando construir sinergia e convergência de ações para as alterações pretendidas (peça 41) . 
Dessa forma, tendo em vista o envolvimento de diversos especialistas nas diferentes especialidades envolvidas e a participação dos órgãos responsáveis direta ou indiretamente pelo tema segurança de barragens em manifestações técnicas, em fóruns de debates e no Subcomitê Federal de Reformulação da Lei 12.334/2010 (sob coordenação da Casa Civil) , o nível de confiança dos controles internos foi considerado satisfatório. 
Valoração do risco
A probabilidade desse risco acontecer foi considerada média, uma vez que é esperado que durante o processo legislativo o assunto seja tecnicamente debatido, ainda que não exista garantia de que as proposições apresentadas por diversos especialistas e fiscalizadores sejam atendidas pelos legisladores. 
Entretanto, seu impacto foi considerado muito alto, pois alterações da legislação que não tenham suporte técnico poderão prejudicar diretamente o investimento e a manutenção dos empreendimentos (talvez até inviabilizá-los) e afetar a qualidade da prestação dos serviços de prevenção, preparação e resposta afetos à defesa civil
Dessa forma, o Nível de Risco Inerente (NRI) foi considerado alto, mas como o nível de confiança dos controles internos foi considerado satisfatório, este risco foi avaliado como tendo Nível de Risco Residual médio (Apêndice 1) .
ANÁLISE DOS COMENTÁRIOS DOS GESTORES 
Em atendimento aos preceitos presentes no Manual de Auditoria Operacional, aprovado pela portaria Segecex 4/2010, mais especificamente em seus itens 185 a 189, a versão preliminar do relatório foi encaminhada aos gestores dos órgãos e entidades auditados no âmbito da presente fiscalização, com o objetivo de dar oportunidade de manifestação sobre os pontos levantados. 
Em primeiro lugar, ressalta-se que foram feitas algumas sugestões de alterações, modificações ou acréscimos no texto pelos órgãos e entidades ouvidos que foram incorporados sem maiores comentários a respeito, já que apenas trazem contribuição para melhor clareza e compreensão dos pontos levantados no relatório e não afetam o mérito das constatações ou dos encaminhamentos que estão sendo propostos. 
As declarações emitidas pela Aneel por meio do Ofício 93/2019-AIN/ANEEL, de 22/11/2019 (peça 49, p. 3) foram avaliadas e, quanto à elaboração dos PSB e PAE a Agência destaca que optou por não elaborar guias ou manuais de preenchimento dos documentos mencionados, tendo em vista as especificidades e complexidade de cada empreendimento. 
Esta equipe de auditoria ressalta que, não obstante a opção da Aneel, o objetivo do presente levantamento é o de identificar e avaliar riscos que impactem na segurança das barragens de geração de energia elétrica. Por conseguinte, a ausência de documentos que auxiliem o empreendedor na confecção dos planos necessários à segurança da barragem e suas providências em caso de acidente podem ensejar a elaboração de planos com informações insuficientes para atender as demandas de segurança e emergência, o que poderá ocasionar falta de manutenção adequada, insuficiência e/ou inconsistência de ações de emergência tempestivas e até a inação do empreendedor. 
Sendo assim, mesmo que a Aneel afirme verificar, periodicamente, a adequação e existência dos documentos, a inexistência de detalhamento acerca da elaboração dos planos pode impactar negativamente a qualidade das ações de gestão de risco voltadas à prevenção, mitigação, preparação e resposta a incidentes. 
Em relação aos comentários da Sedec/MDR (peça 54) , o órgão sugeriu que o presente relatório de levantamento desse maior enfoque na deficiência de estruturação dos órgãos de proteção e defesa civil, especialmente no que tange às defesas civis municipais, responsáveis pela implementação do PAE junto às comunidades locais. Contudo, cabe destacar que tal situação foge ao escopo do trabalho, além de já ter sido tratada na auditoria operacional conduzida no âmbito do TC Processo 023.751/2018-5, concluída recentemente e ainda não apreciada pelo Plenário desta Corte de Contas. 
VI. CONCLUSÃO
O presente levantamento teve como objetivo identificar como se dá a regulação, a fiscalização, o monitoramento e o acompanhamento das ações de segurança empregadas pelos responsáveis por barragens de geração de energia elétrica, além de levantar os riscos associados aos processos correlatos. É importante esclarecer que os riscos avaliados neste trabalho não estão associados objetivamente ao chamado 'risco de rompimento de uma barragem', mas sim, como já dito, aos processos afetos à Política Nacional de Segurança de Barragens. Significa dizer que, embora em algum processo haja um risco avaliado pela equipe do TCU como alto, não necessariamente há algum risco de rompimento de barramentos de energia elétrica em específico.
A PNSB, concebida originariamente a partir do Projeto de Lei 1.181/2003 e instituída pela Lei 12.334/2010, foi um marco na legislação nacional sobre segurança de barragens. Trata-se de uma lei inovadora, que define um sistema envolvendo governo, empreendedor e sociedade por meio de atribuições, responsabilidades e competências fundamentadas nos princípios da prevenção e da precaução, com o objetivo de evitar/minimizar possíveis danos decorrentes de acidentes com barragens. No entanto, em virtude dos recentes acidentes ocorridos em Mariana e Brumadinho, oportunidades de melhorias foram constatadas e têm sido constantemente debatidas por gestores e especialistas em seminários e congressos pelo país afora resultando em diversos projetos de lei versando sobre alterações na legislação vigente. 
Durante o processo de fiscalização, notou-se uma estreita relação entre a PNSB e a PNPDEC, ainda que não explicitada na legislação. A PNPDEC, instituída pela Lei 12.608/2012, abrange basicamente as ações de prevenção, preparação e resposta em caso de desastre, em atuação articulada e sistêmica entre a União, os Estados, o Distrito Federal e os Municípios. Já a PNSB busca garantir por meio da normatização, da fiscalização e da informação, a observância de padrões de segurança das barragens de maneira a reduzir a possibilidade de acidente e suas consequências, regulamentando as ações de segurança a serem adotadas e promovendo seu monitoramento e acompanhamento por seus responsáveis. Percebe-se que em ambas as políticas há a preocupação com a salvaguarda de pessoas e bens, ocorrendo uma conexão entre as fases interna (segurança/prevenção) e externa (emergência/preparação e resposta) da segurança de barragens. 
Em relação à fase interna, de acordo com a Lei 12.334/2010, cabe à Aneel a competência para classificar e fiscalizar as barragens de geração de energia elétrica, por ser a entidade responsável pela concessão ou autorização do uso do potencial hidráulico para fins de geração de energia elétrica. Sendo assim, a entidade classifica os barramentos em A, B e C, conforme sua categoria de risco e seu dano potencial associado. A classificação em A ou B implica em encargos mais severos ao empreendedor. Apesar da consistência dos procedimentos fiscalizatórios da Aneel relacionados à classificação, salienta-se a importância de que o processo de classificação seja constantemente aperfeiçoado em função de avanços tecnológicos e de parcerias (troca de experiência) entre os órgãos fiscalizadores.
A partir da classificação ocorre a fiscalização, realizada desde a verificação dos dados recebidos dos empreendedores até as ações de fiscalização presencial. Dessa forma, pode-se resumir as ações de controle realizadas pela Aneel nas seguintes fases: testes de consistência de dados; monitoramento, ações à distância e ações presenciais. Em 2019, em decorrência do desastre de Brumadinho e por determinação da RES CMSRD 1/2019, foi instituída força tarefa que concentrou seus esforços em inspecionar presencialmente 259 barragens de 174 usinas no primeiro semestre de 2019.
A análise realizada por esta equipe com base na técnica SWOT reconheceu forças e oportunidades que reforçam a robustez do setor elétrico e o engajamento de seus participantes na segurança de barragens. As forças relativas ao conhecimento técnico, à capacidade financeira do empreendedor e à confiança no método construtivo utilizado merecem realce. A atuação da Aneel como entidade fiscalizadora e regulamentadora, juntamente com a celebração do ACT 31/2018/ANA firmado entre Aneel, ANA, Ibama, Sedec e ANM ilustram a solidez do setor. 
Entretanto, deve-se atenção às fraquezas e ameaças identificadas, bem como aos riscos que se lhes associam. A mesma análise que constatou forças e oportunidades na segurança de barragens de geração de energia também revelou pontos frágeis capazes de colocar tal segurança em risco, principalmente no que se refere às ações emergenciais a serem desenvolvidas pela União, Estados e Municípios. 
Embora não fosse esse o propósito do levantamento, foi identificado como achado a lacuna na Lei 12.334/2010 sobre a competência institucional para fiscalização das barragens de até 5.000 kW sujeitas apenas a registro e enquadradas nas características elencadas na PNSB, sobre as quais não há órgão fiscalizador exercendo controle e supervisão acerca das obrigações atinentes à sua segurança. Existem, portanto, 110 centrais geradoras hidrelétricas de capacidade reduzida (CGHs) que não estão sendo fiscalizadas em relação a seus aspectos de segurança, aumentando o risco de acidentes nessas barragens com consequentes perdas de vidas humanas e impactos econômicos, sociais e ambientais, indo de encontro ao principal objetivo da PNSB: garantir padrões de segurança e reduzir a possibilidade de acidentes e suas consequências.  
Após a detecção dos riscos, sua majoração foi feita considerando-se os riscos inerentes, os controles existentes e os riscos residuais. No que tange à segurança de barragens de geração de energia, os riscos avaliados foram classificados com nível de risco residual (NRR) entre baixo e médio. Do ponto de vista quantitativo, destaca-se que, dos oito riscos identificados, seis foram classificados com NRR médio e dois como baixo. Sob o aspecto qualitativo, destacam-se os riscos de inconsistências no Snisb; elaboração de planos com informações insuficientes para atender as demandas de segurança e emergências; deficiência nas ações de planejamento e preparação do Sinpdec para pronta resposta em situações contingenciais; e ocupação desordenada em áreas de grande risco de acidente. 
Em relação ao Snisb, identificaram-se divergências entre os quantitativos de barragens contidos no referido sistema e no Painel de Barragens da Aneel, conforme explicado detalhadamente no Apêndice IV. Enquanto o Snisb apresenta o quantitativo de 1073 barragens de geração de energia elétrica no Brasil, o painel da Aneel aponta o quantitativo de apenas 907. Cabe acrescentar que, na fase de comentários do gestor, a Aneel reconheceu haver aparente erro material sobre tais dados no Snisb. 
Assim sendo, verifica-se a importância de que a ANA (gestora do Snisb) e a Aneel atuem de forma coordenada para promover correção e regularização dos dados. Dessa forma, propõe-se recomendar à ANA e à Aneel, para, de forma coordenada, promoverem a correção e regularização dos dados constantes no Sistema Nacional de Informações sobre Segurança de Barragens (Snisb) , de modo que o sistema esteja compatível com as informações contidas no site da Aneel e retrate fielmente o universo de barragens de geração de energia fiscalizáveis pela Aneel.
Por sua vez, o risco de elaboração de planos (PSB e PAE) com informações insuficientes alerta para o caráter auto declaratório do cadastro realizado pelo empreendedor e para o pouco detalhamento dos requisitos mínimos do PAE e do PSB na Lei 12.334/2010 e na REN Aneel 696/2015. 
Assim, propõe-se recomendar que a Aneel avalie a conveniência e oportunidade de revisitar sua regulação e fiscalização associada à segurança de barragens com vistas a mitigar os riscos associados ao processo, em especial os riscos apontados nos itens IV.1, IV.2 e IV.3, informando ao TCU, no prazo de 180 dias, a decisão tomada.
Quanto ao risco em relação às deficiências nas ações de planejamento e preparação do Sinpdec para pronta resposta em situações contingenciais, foi verificado que grande parte dos municípios onde há barragens de geração de energia elétrica não tem Plano de Contingência implantado ou algum tipo de compatibilização entre o Plano de Contingência e os Planos de Ação de Emergência apresentados pelos empreendedores responsáveis por barragens de hidrelétricas, o que poderá levar a equívocos ou intempestividades na preparação da prestação de socorro e na assistência às populações atingidas por eventuais desastres com barragens de geração de energia elétrica. As deficiências estruturantes das defesas civis municipais, instâncias mais diretamente envolvidas com os PAEs e elos mais frágeis do Sinpdec deixam a PNSB incompleta em sua fase mais importante, a de implementação e compatibilização dos PAEs junto às comunidades envolvidas. 
O risco de ocupação desordenada em área de grande risco de acidente demonstra a importância da regulamentação das áreas suscetíveis à ocorrência de deslizamentos de grande impacto, inundações bruscas ou processos geológicos ou hidrológicos correlatos. Ainda que a Lei 12.340/2010 verse sobre o assunto, enquanto os municípios não o regulamentarem e, consequentemente, não atuarem no controle e fiscalização para evitar a edificação em áreas suscetíveis à ocorrência de inundações por acidentes em barragens, avolumam-se as construções em áreas que deveriam ser restringidas. Dessa forma, haverá aumento de dificuldades para adoção de ações preventivas e de resposta relacionadas a um eventual desastre com barragens de geração de energia elétrica.
Apesar dos riscos residuais encontrarem-se em patamares baixos, o impacto de um desastre com barragens de geração de energia é muito alto, o que justifica o acompanhamento, por parte deste TCU, da atuação da Aneel sobre a segurança destes empreendimentos, sinalizando a necessidade de esforços dos múltiplos atores atuantes na PNSB para que possam ser monitorados, mitigados e, eventualmente, eliminados.
VII. PROPOSTAS DE ENCAMINHAMENTO
Ante o exposto, submetem-se os autos à consideração superior, para posterior envio ao Gabinete da Ministra Relatora Ana Arraes, com as seguintes propostas de encaminhamento, com fundamento nos arts. 71, inciso IV, da Constituição Federal, 1º, inciso II, e 43, inciso I, da Lei 8.443/1992, c/c o art. 250, incisos II e III, do Regimento Interno:
Determinar à Casa Civil da Presidência da República, como órgão coordenador da atuação interinstitucional do governo, com fundamento no art. 250, inciso II do Regimento Interno do TCU que, em articulação com a Agência Nacional de Águas (ANA) , Agência Nacional de Energia Elétrica (Aneel) , Conselho Nacional de Recursos Hídricos (CNRH) e outras instituições governamentais que possam estar envolvidas com o tema, tome, no prazo de 60 dias, as providências cabíveis no sentido de: 
a.1) verificar, de maneira emergencial, a quantidade de barragens de até 5.000 kW sujeitas a registro que preencham os requisitos da Política Nacional de Segurança de Barragens (PNSB) e que necessitem de urgência na fiscalização;
a.2) garantir que as barragens de até 5.000 kW sujeitas a registro enquadradas nos ditames da PNSB sejam fiscalizadas, estabelecendo a entidade fiscalizadora responsável;
Recomendar à ANA e à Aneel, com fundamento no art. 250, III, do Regimento Interno do TCU, para, de forma coordenada, promoverem a correção e regularização dos dados constantes no Sistema Nacional de Informações sobre Segurança de Barragens (Snisb) , de modo que o sistema esteja compatível com as informações contidas no site da Aneel e retrate fielmente o universo de barragens de geração de energia fiscalizáveis pela Aneel;
Recomendar à Aneel, com fundamento no art. 250, III, do Regimento Interno do TCU, que avalie a conveniência e oportunidade de revisitar sua regulação e fiscalização associada à segurança de barragens com vistas a mitigar os riscos associados ao processo, em especial os riscos apontados nos itens IV.1, IV.2 e IV.3, informando ao TCU, no prazo de 180 dias, a decisão tomada;
Dar ciência à Secretaria Nacional de Proteção e Defesa Civil do Ministério de Desenvolvimento Regional (Sedec/MDR) em relação aos riscos apontados no tópico IV.4 deste Relatório, com vistas a possibilitar conhecimento desses riscos e o aperfeiçoamento de sua atuação como órgão central do Sinpdec;
Encaminhar cópia deste Relatório de Levantamento, juntamente com o Acórdão, Voto e Relatório que o subsidiarem, à Comissão de Minas e Energia e à Comissão de Meio Ambiente e Desenvolvimento Sustentável da Câmara dos Deputados, bem como à Comissão de Serviços de Infraestrutura do Senado Federal para fins de conhecimento, considerando que existem projetos de lei sobre Segurança de Barragens em trâmite nessas Casas e que eventuais mudanças legislativas no tema poderiam também ser utilizadas para dar maior clareza na definição das competências dos agentes envolvidos, em especial quanto à definição do órgão responsável por fiscalizar barragens de até 5.000 kW; 
Encaminhar cópia deste Relatório de Levantamento, juntamente com o Acórdão, Voto e Relatório que o subsidiarem, à Câmara de Coordenação e Revisão de Meio Ambiente e Patrimônio Cultural do MPF para fins de conhecimento;
Encaminhar cópia deste Relatório de Levantamento, juntamente com o Acórdão, Voto e Relatório que o subsidiarem, aos Tribunais de Contas Estaduais e dos Municípios para fins de conhecimento, tendo em vista os graus de deficiências das defesas civis estaduais e municipais;
Juntar cópia deste Relatório de Levantamento, juntamente com o Acórdão, Voto e Relatório que o subsidiarem, ao TC Processo 023.751/2018-5, a fim de subsidiar eventual decisão a ser tomada por este Tribunal ou futuras ações de monitoramento decorrentes das constatações efetuadas;
Determinar à Segecex que avalie a conveniência e a oportunidade de incluir, nos próximos planos de fiscalização, ações de controle voltadas ao aprofundamento da análise dos riscos identificados no presente levantamento, considerando as sugestões constantes da peça 61 dos autos;
Determinar a classificação da peça 61 destes autos com o grau de sigilo 'reservado', nos termos do art. 23, inciso VII, da Lei 12.527/2011, c/c os arts. 6º, inciso I, 7º, inciso VIII, e 8º da Resolução TCU 254/2013, pelo prazo de 5 (cinco) anos; e
Retirar o sigilo do presente processo, exceto da peça 61, com base no art. 14, § 3º, da Resolução TCU 254/2013."
	É o relatório.

Não atuou.

LEVANTAMENTO DE AUDITORIA. RISCOS EM SEGURANÇA DE BARRAGENS DE GERAÇÃO DE ENERGIA ELÉTRICA. COMPETÊNCIA DA AGÊNCIA NACIONAL DE ENERGIA ELÉTRICA PARA FISCALIZAÇÃO DE EMPREENDIMENTOS COM POTÊNCIA IGUAL OU INFERIOR A 5.000 KW. RISCOS DECORRENTES DE NORMATIZAÇÃO, LEGISLAÇÃO E CONTROLES INTERNOS DECIFIENTES. RECOMENDAÇÕES E CIÊNCIA.

RELATÓRIO DE LEVANTAMENTO (RL)

Secretaria de Fiscalização de Infraestrutura de Energia Elétrica (SeinfraElétrica).

Trata-se de Levantamento de Auditoria com o objetivo de identificar a sistemática de regulação, fiscalização, monitoramento e acompanhamento das ações de segurança adotadas pelos responsáveis por barragens de geração de energia elétrica, inclusive no que diz respeito a ações de preparação, prevenção, resposta e recuperação dos organismos de defesa civil, além de levantar os riscos associados aos processos correlatos.
A unidade técnica ressalta que os riscos avaliados neste trabalho não estão associados objetivamente ao chamado "risco de rompimento de uma barragem", mas, sim, aos processos afetos à Política Nacional de Segurança de Barragens, disposta na Lei 12.334/2010. Significa dizer que, embora em algum processo haja um risco avaliado como alto, não necessariamente há algum perigo de rompimento de barramentos de energia elétrica em específico.
II - Achado de Auditoria
A unidade técnica relatou possível lacuna na Lei 12.334/2010 quanto à competência da fiscalização de Centrais Geradoras Hidrelétricas de Capacidade Reduzida com potência igual ou inferior a 5.000 kW (CGHs) , que, nos termos da legislação vigente, estão desobrigadas da outorga de autorização ou concessão, sendo necessário, apenas, registro para o seu funcionamento. Em razão disso, existem CGHs que deveriam estar sendo fiscalizadas quanto aos aspectos de segurança, porém tal fiscalização não tem ocorrido.
A possível lacuna legal é detalhada nos seguintes termos pela unidade instrutiva:
"129.	O art. 5º, inciso I, da Lei 12.334/2010 estipula que a fiscalização da segurança de barragens caberá à entidade que outorgou o direito de uso dos recursos hídricos, observado o domínio do corpo hídrico, quando o objeto for de acumulação de água, exceto para fins de aproveitamento hidrelétrico. Já no inciso II, atribui tal responsabilidade à entidade que "concedeu ou autorizou o uso do potencial hidráulico, quando se tratar de uso preponderante para fins de geração hidrelétrica", que nos termos do art. 2º da Lei 9.427/1996, cabe à Aneel. 
130.	O art. 21, XII, inciso b, da CF atribui à União a competência para explorar, diretamente ou mediante autorização, concessão ou permissão, os serviços e instalações de energia elétrica e o aproveitamento energético dos cursos de água. Por sua vez, o §4º do art. 176 da CF dita que o aproveitamento do potencial de energia renovável de capacidade reduzida não depende de autorização ou concessão.
131.	A Lei 9.074/1995, em seu art. 8º, isenta de concessão, permissão ou autorização os empreendimentos com potência igual ou inferior a 5.000 kW, bastando sua comunicação (registro) ao poder concedente. 
132.	Como as CGHs têm como fim o aproveitamento hidrelétrico, mas não estão sujeitas a concessão, permissão ou autorização, restou uma lacuna na legislação retromencionada, ensejando uma ausência de fiscalização das CGHs existentes no Brasil."
A unidade instrutora verificou que existem 110 CGHs não fiscalizadas no tocante aos aspectos de segurança, o que aumenta o risco de acidentes nessas barragens, em afronta direta ao art. 1º da Lei 12.334/2010. De fato, essa lei não trouxe qualquer disposição excluindo a sua aplicação sobre os barramentos vinculados a usinas hidrelétricas de potência igual ou inferior a 5.000 kW, nem mesmo aquelas que foram dispensadas de processo de concessão, permissão ou autorização para seu funcionamento.
Sobre essa suposta lacuna regulamentar, a Agência Nacional de Energia Elétrica (Aneel) defende que a fiscalização da segurança de tais barragens cabe à entidade que concedeu ou autorizou o uso do potencial hidráulico. A fiscalização de barragens sujeitas apenas a registro seria, portanto, encargo da entidade que outorgou o direito de uso de recursos hídricos, nesse caso, a Agência Nacional de Águas (ANA) .
Já a ANA argumenta que o legislador, ao determinar suas atribuições no art. 5º da Lei 12.334/2010, excepcionou as barragens para fins de aproveitamento hidrelétrico, razão pela qual considera que a fiscalização de barragens de geração de energia elétrica sujeitas apenas a registro caberia à Agência Nacional de Energia Elétrica (Aneel) . Adicionalmente, a ANA evidencia não haver divergência entre os posicionamentos de sua área técnica, da Procuradoria Federal junto a essa agência e da Procuradoria Federal junto à Aneel, sendo consensual o entendimento que compete a esta última a regulação e a fiscalização, de modo pleno, de toda e qualquer barragem que envolva geração de energia elétrica.
Posteriormente, em nova manifestação, a Aneel conclui que solicitou a alteração da Lei 12.334/2010 no sentido de lhe dar competência para fiscalização desses empreendimentos que estão apenas sujeitos a registros. Adicionalmente, consignou também a necessidade de alteração da Lei 9.427/1996, de modo a permitir a aplicação de multas e o recolhimento de taxa de fiscalização para empreendimentos registrados.
A unidade técnica propõe determinar à Casa Civil da Presidência da República, como órgão coordenador da atuação interinstitucional do Governo, que, em articulação com a ANA, Aneel, Conselho Nacional de Recursos Hídricos (CNRH) e outras instituições governamentais que possam estar envolvidas com o tema, tome providências cabíveis no sentido de: (i) verificar, de maneira emergencial, a quantidade de barragens de até 5.000 kW sujeitas a registro que preencham os requisitos da Política Nacional de Segurança de Barragens (PNSB) e que necessitem de urgência na fiscalização; e (ii) garantir que as barragens de até 5.000 kW sujeitas a registro enquadradas nos ditames da PNSB sejam fiscalizadas, estabelecendo a entidade fiscalizadora responsável.
Peço vênias à unidade técnica para divergir quanto ao encaminhamento da questão. A partir da leitura do art. 5º da Lei 12.334/2010, resta claro que compete à Aneel a regulação e a fiscalização, de modo pleno, de toda e qualquer barragem que envolva geração de energia elétrica:
"Art. 5º A fiscalização da segurança de barragens caberá, sem prejuízo das ações fiscalizatórias dos órgãos ambientais integrantes do Sistema Nacional do Meio Ambiente (Sisnama) : 
I - à entidade que outorgou o direito de uso dos recursos hídricos, observado o domínio do corpo hídrico, quando o objeto for de acumulação de água, exceto para fins de aproveitamento hidrelétrico; 
II - à entidade que concedeu ou autorizou o uso do potencial hidráulico, quando se tratar de uso preponderante para fins de geração hidrelétrica;"  (destaque acrescido) 
 Ainda que a Lei 9.074/1995, em seu art. 8º, isente de concessão, permissão ou autorização os empreendimentos com potência igual ou inferior a 5.000 kW, bastando sua comunicação (registro) ao poder concedente, é obrigatória sua fiscalização nos termos do art. 1º da Lei 12.334/2010:
"Art. 1º Esta Lei estabelece a Política Nacional de Segurança de Barragens (PNSB) e cria o Sistema Nacional de Informações sobre Segurança de Barragens (SNISB) . 
Parágrafo único.  Esta Lei aplica-se a barragens destinadas à acumulação de água para quaisquer usos, à disposição final ou temporária de rejeitos e à acumulação de resíduos industriais que apresentem pelo menos uma das seguintes características: 
I - altura do maciço, contada do ponto mais baixo da fundação à crista, maior ou igual a 15m (quinze metros) ; 
II - capacidade total do reservatório maior ou igual a 3.000.000m³ (três milhões de metros cúbicos) ; 
III - reservatório que contenha resíduos perigosos conforme normas técnicas aplicáveis; 
IV - categoria de dano potencial associado, médio ou alto, em termos econômicos, sociais, ambientais ou de perda de vidas humanas, conforme definido no art. 6º"
Nesse sentido, deve-se dar ciência à Aneel de que a fiscalização de empreendimentos de geração de energia elétrica com potência igual ou inferior a 5.000 kW é de sua responsabilidade, nos termos da Lei 12.334/2010.
A competência de fiscalização da ANA para empreendimento com fins de aproveitamento hidrelétrico está afastada pelo inciso I, art. 5º da Lei 12.334/2010, ao passo que a competência para esse tipo de empreendimento é da Aneel, nos termos do art. 2º da Lei 9.427/1996:
"Art. 2º A Agência Nacional de Energia Elétrica - Aneel tem por finalidade regular e fiscalizar a produção, transmissão, distribuição e comercialização de energia elétrica, em conformidade com as políticas e diretrizes do governo federal."
 Adicionalmente, é necessário dar ciência ao Congresso Nacional da necessidade de alteração do art. 3º, inciso X, e do art. 12 da Lei 9.427/1996, de modo a permitir à Aneel a aplicação de multas e o recolhimento de taxa de fiscalização para empreendimentos registrados, a fim de garantir a efetividade e a viabilidade de sua fiscalização, respectivamente, uma vez que não é possível se interpretar qualquer lei no sentido de ampliar seu caráter sancionatório.
III - Riscos identificados
A unidade técnica levantou uma série de riscos associados à gestão da segurança das barragens de geração de energia elétrica e analisou os níveis dos controle existentes, com o intuito de subsidiar o TCU na definição de novas ações de controle sobre esse objeto, bem como de dar à sociedade transparência nas ações e nos riscos associados ao objeto fiscalizado, permitindo, assim, contribuir com o controle social e de outras instituições no âmbito de suas competências, como o Congresso Nacional, Ministério Público Federal e associações organizadas. A unidade ressalta que deu destaque à análise dos controles internos aplicáveis para evitar ou minimizar o evento danoso.
Em função da existência de vários riscos, analisarei neste voto apenas aqueles com maior impacto e maior nível de risco inerente, este entendido como o produto entre probabilidade de ocorrência e impacto. Os demais riscos não destacados neste voto encontram-se no relatório desta decisão. Anuo à percuciente análise da unidade técnica quanto a estes.
Passo a tratar dos riscos com maior impacto e maior nível de risco inerente.
Classificação de risco de barragens inconsistente com a realidade.
2.1. A unidade técnica avaliou que o preenchimento do Formulário de Segurança de Barragem (FSB) com informações incorretas, seja por erro, seja por dolo, é possível de ocorrer, uma vez que é feito pelo empreendedor, o que é reconhecido pela própria Aneel. A probabilidade não foi considerada alta porque esse tipo de erro não foi apontado como frequente. Já o impacto foi considerado alto, uma vez que erros na classificação poderão afetar diretamente a segurança das barragens, pois poderão modificar os deveres do empreendedor e também poderão afetar a eficiência do papel fiscalizador da agência ao desvirtuar o cadastro que a entidade utiliza como fonte dos critérios de seleção. 
2.2. Assim, a partir da combinação desses atributos do risco, o Nível de Risco Inerente (NRI) resultante é alto. Contudo, ao final, devido à existência de controles internos satisfatórios, capazes de reduzir a probabilidade e o impacto do evento danoso, a unidade técnica ponderou que seria razoável considerar o Nível de Risco Residual médio.
2.3. Adicionalmente, a unidade apurou que a Aneel realiza filtros de consistência nos FSBs. Os empreendimentos capturados em pelo menos um dos filtros fazem parte de listagem para averiguação das inconsistências e ações de esclarecimentos, correções e, caso necessário, ações de monitoramento/fiscalização a distância e presencial.
2.4. A unidade instrutiva propõe recomendar àquela agência avaliar a conveniência e a oportunidade de revisitar sua regulação e fiscalização associadas à segurança de barragens com vistas a mitigar os riscos associados ao processo. Estou de acordo, em linhas gerais, com a proposta, no entanto creio que é necessário ser mais específico in casu.
2.5. Explico.
2.6. A instrução da unidade técnica deixa claro que, a depender da classificação de risco da barragem, há maiores gastos para o empreendedor, pois há uma série de condicionantes onerosas para os empreendimentos mais arriscados. Além disso, não se trata de risco hipotético, pois há nos autos evidências de sua materialização. Portanto, são necessárias medidas para dissuadir o incentivo para o desvio de conduta do empreendedor (consignar informações inverídicas no FSB) . Entendo que, comprovada a inconsistência no FSB, cabe recomendar à Aneel a apenação do empreendedor nos casos de erro grosseiro ou dolo.
Elaboração de Plano de Segurança de Barragem (PSB) e Plano de Ação de Emergência (PAE) com informações insuficientes para atender às demandas de segurança e emergência das barragens.
2.7. A unidade técnica alerta para o pouco detalhamento dos requisitos mínimos do PAE e do PSB na Lei 12.334/2010 e na REN Aneel 696/2015. Essa unidade instrutiva considera que esses requisitos são insuficientes para atender aos preceitos legais relacionados à segurança das barragens de geração de energia elétrica.
2.8. Essa unidade avaliou que a probabilidade de esse risco acontecer é média, pois, apesar de haver pouco detalhamento da agência sobre os requisitos do PSB e do PAE, é razoável considerar que os empreendedores geralmente buscarão a maior eficiência possível nas suas ações de prevenção e segurança, visto ser a barragem o principal ativo das empresas de geração hidrelétrica. Já seu impacto foi considerado alto, uma vez que, caso se materialize, as falhas nas ações de segurança e de resposta a acidentes podem causar graves danos socioeconômicos e ambientais, nos casos de acidentes com barragens de geração de energia elétrica. Assim, a partir da combinação desses atributos de risco, o Nível de Risco Inerente (NRI) resultou alto.
2.9. A unidade, então, propõe recomendar à Aneel que avalie a conveniência e a oportunidade de revisitar sua regulação e fiscalização associadas à segurança de barragens com vistas a mitigar os riscos associados ao processo; anuo, em linhas gerais, a essa proposta.
2.10. Há elementos nos autos os quais evidenciam que, diferentemente da ANA e da Agência Nacional de Mineração (ANM) , a Aneel não possui nenhum tipo de orientação, guia ou manual para elaboração do PSB e do PAE, tampouco outros conteúdos mínimos além dos previstos na Lei 12.334/2010. Assim, a unidade técnica entendeu que seria necessária maior regulamentação, tal como o fizeram a ANA e a ANM, que possuem manuais detalhados.
2.11. No entanto, as barragens sujeitas à fiscalização dessas duas agências, em geral, são de empreendedores de menor porte - que em tese possuem menor expertise - ou não são o principal negócio do empreendimento, barragens desativadas de rejeitos de mineração, por exemplo, logo não são tratadas com a melhor técnica ou a elas não é dada a devida importância, o que pode justificar a necessidade de manuais mais detalhados/maior regulação a fim de evitar desastres.
2.12. Já no caso de geração de energia elétrica, a barragem é o principal ativo - em geral de grandes empreendedores, em tese, com maior expertise. Além disso, qualquer problema que comprometa a barragem, o faz em relação a toda a receita do negócio, inviabilizando-o. Quero dizer que nas barragens de geração de energia elétrica, os empreendedores têm incentivos óbvios para manter sua integridade, diferentemente das barragens fiscalizadas pela ANA e pela ANM.
2.13. Dessa forma, não resta clara a necessidade de novos manuais, com maior regulação para os requisitos do PSB e do PAE no caso de barragens para geração de energia elétrica. Ressalto que a própria Lei 12.334/2010 já estabelece uma série de condicionantes obrigatórias. Apesar disso, não vejo óbices ao encaminhamento proposto pela unidade técnica, ao qual aquiesço.
Mudanças legislativas não fundamentadas em critérios técnicos.
2.14. A unidade técnica argumenta que a Lei 12.334/2010 pode ser melhorada e existem propostas para tanto. Todavia, em decorrência dos últimos acidentes em barragens de mineração e de usos múltiplos, anotou que há alguns projetos de lei elaborados sem ampla discussão com os agentes envolvidos e que podem acarretar o risco de mudanças legislativas não fundamentadas em critérios técnicos ou que não considerem adequadamente as especificidades de cada setor/tipo de barragem, provocando possíveis desincentivos a investimentos e prejudicando a realização de futuras ações voltadas à segurança de barragens.
2.15. A unidade instrutiva ressalta que, embora a maioria das proposições legislativas seja em relação a barragens de rejeitos minerários, algumas tendem a afetar todos os setores, inclusive o de geração de energia elétrica. Dentre as alterações previstas, merecem destaque, por seus reflexos potencialmente desfavoráveis: contratação de seguro ou apresentação de garantia financeira para cobertura de danos a terceiros e ao meio ambiente em caso de acidente ou desastre; vultosa diferença no valor das multas previstas nos PLs 550/2019 (Senado Federal) e 2.791/2019 (Câmara dos Deputados) , sem critérios técnicos para sua mensuração e sem considerar as peculiaridades de cada setor.
2.16. Como encaminhamento, a unidade técnica propõe dar ciência desta deliberação à Comissão de Minas e Energia e à Comissão de Meio Ambiente e Desenvolvimento Sustentável da Câmara dos Deputados, bem como à Comissão de Serviços de Infraestrutura do Senado Federal, para fins de conhecimento, considerando que existem projetos de lei sobre segurança de barragens em trâmite nessas Casas.
2.17. Estou de acordo com esse encaminhamento, eis que materializa a atividade desta Corte de auxílio ao Congresso Nacional.
2.18. Em relação às propostas de alteração da Lei 12.334/2010, dispostas nos PLs 550 e 2.791, é pertinente ponderar que:
2.18.1. a exigência de contratação de seguro para todas as barragens existentes, em um universo de 18.810 barragens cadastradas, pode fazer com que seja difícil encontrar no mercado seguradoras em quantidade suficiente e com razoável apetite a risco para atender à totalidade dos empreendimentos;
2.18.2. a determinação de multas que variam entre R$ 1.000,00 e R$ 50.000.000,00 pelo PL 550 do Senado Federal e R$ 2.000,00 até R$ 1.000.000.000,00 pelo PL 2791 da Câmara dos Deputados evidencia a necessidade de definição de critérios técnicos para seu arbitramento.
IV - Conclusão
Estes autos objetivaram estudar a regulação, a fiscalização, o monitoramento e o acompanhamento das ações de segurança empregadas pelos responsáveis por barragens de geração de energia elétrica. O percuciente levantamento da unidade instrutiva registrou um achado de auditoria e organizou uma série de riscos que poderão subsidiar futuras fiscalizações desta Corte.
Manifesto minha concordância com o mérito do profundo trabalho da unidade instrutiva, porém peço vênias para, nos termos já detalhados, complementar os encaminhamentos propostos.
Primeiro, porque extraio da legislação relacionada que cabe à Aneel a fiscalização de empreendimentos de geração de energia elétrica com potência igual ou inferior a 5.000 kW, nos termos da Lei 12.334/2010; portanto, basta dar ciência à agência deste entendimento.
Quanto à classificação de risco de barragens inconsistente com a realidade, cabe recomendar à Aneel que, comprovada a inconsistência no Formulário de Segurança de Barragem, proceda à apenação do empreendedor nos casos de erro grosseiro ou dolo no preenchimento desse formulário.
Em relação aos encaminhamentos dos demais riscos levantados pela unidade técnica, acompanho-os na íntegra.
	Ante o exposto, VOTO por que o Plenário adote a minuta de deliberação que ora submeto à sua apreciação.
TCU, Sala das Sessões Ministro Luciano Brandão Alves de Souza, em 1 de abril de 2020.
ANA ARRAES 
Relatora